---
title: "Wine Classification"
subtitle: "Pracownia Analizy Danych, czerwiec 2026"
author: "Martyna Pieczka, Magdalena Chamera"
format: pdf
editor: visual
---

## Wstęp

Dane można pobrać ze strony <https://archive.ics.uci.edu/dataset/109/wine>, interesuje nas plik wine.data. Nazwy kolumn nadajemy zgodnie z opisem zawartym w wine.names.

```{r}
wine_df <- read.csv("wine.data", header=FALSE)

colnames(wine_df) <- c(
  "Class",
  "Alcohol",
  "Malic_acid",
  "Ash",
  "Alcalinity_of_ash",
  "Magnesium",
  "Total_phenols",
  "Flavanoids",
  "Nonflavanoid_phenols",
  "Proanthocyanins",
  "Color_intensity",
  "Hue",
  "OD280_OD315",
  "Proline"
)
```

W celu poprawnego wyświetlania polskich znaków na wykresach skorzystano z biblioteki showtext:

```{r}
library(showtext)
showtext_auto()
```

## Wstępna analiza danych - opis struktur danych

### UWAGA DO MADZI - aby stworzyć środowisko w .qmd należy użyć skrótu klawiszowego ctrl+alt+i, na macbook cmd+option+i. **WYBRANY KOLOR RAPORTU NA TEN MOMENT TO #6E1300, przypomina wino**

W trakcie wstępnej analizy danych postępowałyśmy następująco:

1.  **Sprawdzenie brakujących wartości.** Zbiór danych ich nie ma.

```{r}
colSums(is.na(wine_df))
```

2.  **Sprawdzenie zrównoważenia klas.** Żadna z klas nie dominuje nad resztą, choć liczebności nie są równe.

```{r}
library(ggplot2)

#tworzenie wykresu za pomocą ggplot2 - zliczanie 
  
ggplot(wine_df, aes(x = Class, fill=as.factor(Class))) +
  geom_bar() +
  geom_text(stat = 'count', aes(label = after_stat(count)), vjust = -0.5) +
  #wykres źle się skalował w pdf - dodanie 15% wolnej przestrzeni nad słupkiem
  scale_y_continuous(expand = expansion(mult = c(0, 0.15))) + 
  theme_minimal() +
  labs(title = "Rozkład klas w zbiorze Wine",
       x = "Klasa",
       y = "Liczba obserwacji",
       fill = "Klasa")
```

3.  **Stworzenie wykresu korelacji.** Użyto metody sortowania hclust (hierarchical clustering, które łączy zmienne w klastry na podstawie siły korelacji) wraz z dodawaniem trzech prostokątów. Wyodrębiono cztery grupy korelacji dodatnich, z czego najważniejsze są:

-   klaster 1 (lewy górny róg):
    -   zmienne *Hue, Proanthocyanins, OD280_OD315, Total_phenols, Flavanoids*
    -   silna korelacja dodatnia, spowodowana zależnościami chemicznymi (flawonidy to związki z grupy polifenoli, wpływają na barwę i wynik testu OD280_OD315 na obecność białek i polifenoli).
-   klaster 2:
    -   zmienne *Magnesium, Color_intensity, Alcohol, Proline*
    -   prolina jest aminokwasem znajdującym się w winogronach, którego stężenie wzrasta wraz z dojrzałością owoców. Przekłada się to na wyższy poziom cukru, w efekcie również alkoholu.

Klaster 3 i 4 są mniej istotne w analizie:

-   klaster 3:
    -   zmienne *Ash, Alcalinity_of_ash*
    -   powiązane parametry (*Ash* to sucha pozostałość po całkowitym spaleniu substancji organicznych w próbce. Składa się ze związków mineralnych. *Alcalinity_of_ash* mierzy zasadowość popiołu).
-   klaster 4:
    -   zmienne *Malic_acid, Nonflavanoid_phenols*
    -   *Malic_acid*, czyli kwas jabłkowy, odpowiada za kwasowość wina, jego poziom spada w wyniku dojrzewania winogron na słońcu
    -   DOCZYTAĆ - ZOBACZYĆ STR XXII W KSIĄŻCE

Ponadto, z klastrów można wyciągnąć następujące wnioski:

-   Silne korelacje (zwłaszcza w klastrze 1) -\> **warto zastosować PCA** przed tworzeniem modelu LDA.

-   Drzewo decyzyjne najprawdopodobniej wybierze jako korzeń tylko jedną zmienną z pierwszego klastru - reszta nie wniesie żadnej nowej informacji.

-   Ponieważ zmienne są skorelowane i opisują różne cechy w różnych jednostkach, należy wykonać **standaryzację danych** przed modelowaniem kNN.

```{r}
library(corrplot)

korelacje_wine <- cor(wine_df[,-1]) #wykluczamy kolumnę Class - zmienna dyskretna

corrplot(korelacje_wine,
         method = "circle", 
         order = "hclust", 
         addrect = 4,
         col = COL2("RdYlBu"), 
         tl.srt = 45
         )


```

4.  Wykresy rozkładów zmiennych. Można na ich podstawie wyznaczyć parametry, które izolują dane klasy:

-   *Proline* ma znacznie wyższe wartości w **klasie 1** w porównaniu z pozostałymi klasami. *Malic_acid* ma bardzo niską wariancję dla klasy 1.

-   *Alcohol, Color_intensity* są najniższe w **klasie 2.**

-   W **klasie 3**, *Flavanoids, Hue, Total_Phenols i OD280_OD315* mają niskie wartości tych parametrów.

```{r}
library(tidyr) #POTRZEBNY KOMENTARZ DO WYKRESU

#dane w formacie długim - potrzebne do wygenerowania wielu wykresów
wine_long <- pivot_longer(wine_df, 
                          cols = -Class, 
                          names_to = "Variable", 
                          values_to = "Value")


ggplot(wine_long, aes(x = Value, fill = as.factor(Class), group = as.factor(Class))) +
  geom_density(alpha = 0.4) + 
  facet_wrap(~Variable, scales = "free") + 
  theme_minimal() +
  labs(title = "Rozkłady cech fizykochemicznych w podziale na klasy win",
       x = "Wartość",
       y = "Gęstość",
       fill = "Klasa")
```

5.  Wartości odstające.

-   naruszone zostały założenia LDA o zbliżonej wariancji i braku wartości odstających. Macierze kowariancji mogą być zaburzone.

-   klasy są od siebie fizycznie odseparowane (np. dla parametru *Flavanoids*), zatem model kNN oparty na odległościach, czy też drzewo decyzyjne oparte na regułach, znajdą czyste granice podziału dla tych zmiennych.

```{r}
ggplot(wine_long, aes(x = as.factor(Class), y = Value, fill = as.factor(Class))) +
  geom_boxplot(outlier.colour = "#6E1300", outlier.shape = 16, outlier.size = 2) +
  facet_wrap(~Variable, scales = "free") +
  theme_minimal() +
  labs(title = "Analiza wartości odstających w podziale na klasy",
       x = "Klasa",
       y = "Wartość",
     fill = "Klasa")
```

## Przygotowanie danych i tworzenie modeli

### Metodologia

Będziemy stroić nasze modele. W związku z tym najpierw dokonamy podziału na zbiór uczący i testowy (w stosunku 70:30), a następnie ustawimy kroswalidację na zbiorze uczącym. Skorzystamy z 10-krotnej kroswalidacji.

Aby uniknąć data leakage, zastosujemy przekształcenia na 9 foldach treningowych i zaaplikujemy je na 1 fold walidacyjny w każdej iteracji. W ten sposób dziesiąty fold będzie standaryzowany używając średniej i odchylenia wyliczonych z danych treningowych - dopasowujemy zbiór testowy do skali, której nauczył się model.

Tworzymy i stroimy trzy osobne modele:

-   kNN - będziemy tuningować $k$ - liczbę sąsiadów. Wykonamy standaryzację i PCA

-   LDA - wykonamy standaryzację oraz PCA.

-   drzewo decyzyjne - będziemy tuningować $cp$ - parametr złożoności. Nie będziemy transformować danych.

```{r}
wine_df <- read.csv("wine.data", header=FALSE)

colnames(wine_df) <- c(
  "Class",
  "Alcohol",
  "Malic_acid",
  "Ash",
  "Alcalinity_of_ash",
  "Magnesium",
  "Total_phenols",
  "Flavanoids",
  "Nonflavanoid_phenols",
  "Proanthocyanins",
  "Color_intensity",
  "Hue",
  "OD280_OD315",
  "Proline"
)
wine_df$Class <- as.factor(wine_df$Class)


library(rsample)
library(kknn)   #dla kNN
library(MASS)   #dla LDA
library(rpart)  #dla drzew decyzyjnych
library(ipred)  #dla drzew - do baggingu

set.seed(123)
#PODZIAŁ
#initial_split domyślnie zachowuje proporcje klas
wine_split <- initial_split(wine_df, prop = 0.7, strata = Class)
wine_train <- training(wine_split)
wine_test  <- testing(wine_split)

#KROSWALIDACJA
folds <- vfold_cv(wine_train, v = 10, strata = Class)

#siatki do tuningu hiperparametrów
k_grid <- c(1, 3, 5, 7, 9, 11, 13, 15)
#--- DODANE: siatka kerneli i połączenie w jedną siatkę (kombinacje)
kernel_grid <- c("rectangular", "epanechnikov", "gaussian", "optimal")
knn_grid <- expand.grid(k = k_grid, kernel = kernel_grid)

cp_grid <- seq(0.001, 0.05, by = 0.005)
#siatka dla LDA (liczba uwzględnianych składowych głównych z PCA)
pca_grid <- 2:8 

#macierze na wyniki tuningu (wiersze = foldy, kolumny = hiperparametry)
#--- ZMIENIONE: liczba kolumn zależy teraz od liczby wszystkich kombinacji w knn_grid
acc_knn_mat <- matrix(0, nrow = 10, ncol = nrow(knn_grid))
acc_tree_mat <- matrix(0, nrow = 10, ncol = length(cp_grid))
acc_lda_mat <- matrix(0, nrow = 10, ncol = length(pca_grid))

#wektory do zapisu dokładności w każdym z 10 przebiegów pętli
acc_knn <- numeric(10)
acc_lda <- numeric(10)
acc_tree <- numeric(10)
#na wyniki predykcji
wyniki_pred <- data.frame()

#pętla kroswalidacji
for(i in 1:10) {
  
  #wyciągnięcie podziału dla danej iteracji
  fold_train <- analysis(folds$splits[[i]])
  fold_val   <- assessment(folds$splits[[i]])
  
  #---DLA DRZEWA - dane surowe
  train_unscaled <- fold_train
  val_unscaled   <- fold_val
  
  #---STANDARYZACJA I PCA
  X_train <- fold_train[, -1] 
  Y_train <- fold_train$Class
  X_val   <- fold_val[, -1]
  Y_val   <- fold_val$Class
  
  #PCA z wbudowaną standaryzacją
  pca_model <- prcomp(X_train, center = TRUE, scale. = TRUE)
  
  #pobranie 5 składowych dla zbioru uczącego
  X_train_pca <- pca_model$x[, 1:5]
  
  #funkcja predict dla prcomp automatycznie ustandaryzuje X_val 
  #parametrami ze zbioru uczącego, a potem zrobi projekcję na składowe
  X_val_pca <- predict(pca_model, newdata = X_val)[, 1:5]
  
  #złączenie z powrotem w ramki danych
  train_pca <- data.frame(Class = Y_train, X_train_pca)
  val_pca   <- data.frame(Class = Y_val, X_val_pca)
  
  #-----TRENOWANIE I PREDYKCJA MODELI
  
  #---Tuning kNN (pętla po siatce kombinacji knn_grid)
  #--- ZMIENIONE: iteracja przez wszystkie wiersze siatki knn_grid
  for(j in 1:nrow(knn_grid)) {
    knn_model_temp <- kknn(Class ~ ., train = train_pca, test = val_pca, 
                           k = knn_grid$k[j], kernel = as.character(knn_grid$kernel[j]))
    acc_knn_mat[i, j] <- mean(knn_model_temp$fitted.values == Y_val)
    #zapis predykcji dla pierwszej wartości z siatki (na potrzeby tabeli wyniki_pred i heatmapy)
    if(j == 1) knn_pred <- knn_model_temp$fitted.values
  }
  
  #---Tuning LDA (pętla po siatce pca_grid)
  for(j in seq_along(pca_grid)) {
    #pobranie dynamicznej liczby składowych z siatki
    num_comp <- pca_grid[j]
    train_pca_lda <- data.frame(Class = Y_train, pca_model$x[, 1:num_comp])
    val_pca_lda   <- data.frame(Class = Y_val, predict(pca_model, newdata = X_val)[, 1:num_comp])
    
    lda_model_temp <- lda(Class ~ ., data = train_pca_lda)
    lda_pred_temp  <- predict(lda_model_temp, newdata = val_pca_lda)$class
    acc_lda_mat[i, j] <- mean(lda_pred_temp == Y_val)
    
    #zapis predykcji dla pierwszej wartości z siatki (na potrzeby tabeli wyniki_pred i heatmapy)
    if(j == 1) lda_pred <- lda_pred_temp
  }
  
  #---Tuning Drzewa decyzyjnego (pętla po siatce cp_grid)
  for(j in seq_along(cp_grid)) {
    #przekazanie parametru cp przez rpart.control wewnątrz funkcji bagging
    tree_model_temp <- bagging(Class ~ ., data = train_unscaled, nbagg = 25, control = rpart.control(cp = cp_grid[j]))
    tree_pred_temp  <- predict(tree_model_temp, newdata = val_unscaled)
    acc_tree_mat[i, j] <- mean(tree_pred_temp == Y_val)
    #zapis predykcji dla pierwszej wartości z siatki (na potrzeby tabeli wyniki_pred i heatmapy)
    if(j == 1) tree_pred <- tree_pred_temp
  }
  
  #zapis predykcji
  ID_wina <- rownames(val_pca)
  fold_results <- data.frame(
    ID = ID_wina,
    Rzeczywista_Klasa = Y_val,
    kNN = knn_pred,
    LDA = lda_pred,
    Tree = tree_pred
  )
  #PODSUMOWANIE WYNIKÓW

  wyniki_pred <- rbind(wyniki_pred, fold_results)

}

#wybór najlepszych hiperparametrów ---
mean_knn_acc <- colMeans(acc_knn_mat)
#--- ZMIENIONE: wyciągnięcie optymalnego indeksu, a z niego k oraz kernel
best_knn_idx <- which.max(mean_knn_acc)
best_k <- knn_grid$k[best_knn_idx]
best_kernel <- as.character(knn_grid$kernel[best_knn_idx])

#wybór najlepszej liczby składowych dla LDA
mean_lda_acc <- colMeans(acc_lda_mat)
best_pca_idx <- which.max(mean_lda_acc)
best_pca <- pca_grid[best_pca_idx]

mean_tree_acc <- colMeans(acc_tree_mat)
best_cp_idx <- which.max(mean_tree_acc)
best_cp <- cp_grid[best_cp_idx]

cat("\n=== WYNIKI TUNINGU ===\n")
#--- ZMIENIONE: wydruk uwzględnia najlepszy kernel
cat("Najlepsze parametry kNN: k =", best_k, ", kernel =", best_kernel, "(Średnie Accuracy:", round(mean_knn_acc[best_knn_idx], 4), ")\n")
cat("Najlepsza l. składowych (PCA) dla LDA:", best_pca, "(Średnie Accuracy:", round(mean_lda_acc[best_pca_idx], 4), ")\n")
cat("Najlepsze cp dla Drzewa:", best_cp, "(Średnie Accuracy:", round(mean_tree_acc[best_cp_idx], 4), ")\n\n")

#nadpisanie wektorów wynikami z najlepszych modeli
#--- ZMIENIONE: odwołanie do best_knn_idx
acc_knn <- acc_knn_mat[, best_knn_idx]
acc_lda <- acc_lda_mat[, best_pca_idx]
acc_tree <- acc_tree_mat[, best_cp_idx]

  wyniki_cv <- data.frame(
    Fold = 1:10,
    KNN_Acc = acc_knn,
    LDA_Acc = acc_lda,
    Tree_Acc = acc_tree
  )

cat("Wyniki z poszczególnych foldów (dla optymalnych parametrów):\n")
print(round(wyniki_cv, 4))

cat("\nŚrednie Accuracy z kroswalidacji:\n")
cat("kNN:   ", round(mean(acc_knn), 4), "\n")
cat("LDA:   ", round(mean(acc_lda), 4), "\n")
cat("Tree:  ", round(mean(acc_tree), 4), "\n")
```

## Wykresy

Wykresy

```{r}
library(ggplot2)
library(tidyr)
library(dplyr)

#przekształcenie danych do formatu długiego (wymagane przez ggplot2)
wyniki_long <- pivot_longer(wyniki_cv, 
                            cols = c(KNN_Acc, LDA_Acc, Tree_Acc), 
                            names_to = "Model", 
                            values_to = "Accuracy")

#poprawa nazw modeli dla lepszej czytelności na wykresie
wyniki_long$Model <- factor(wyniki_long$Model, 
                            levels = c("LDA_Acc", "KNN_Acc", "Tree_Acc"),
                            labels = c("LDA", "kNN", "Drzewo decyzyjne"))


#WYKRES STABILNOŚCI NA FOLDACH
wykres_box <- ggplot(wyniki_long, aes(x = reorder(Model, -Accuracy, FUN = median), y = Accuracy, fill = Model)) +
  geom_boxplot(alpha = 0.8, outlier.colour = "#6E1300", outlier.size = 2) +
  scale_fill_manual(values = c("LDA" = "#2C3E50", "kNN" = "#18BC9C", "Drzewo decyzyjne" = "#6E1300")) +
  theme_minimal() +
  labs(title = "Rozkład dokładności w 10-krotnej kroswalidacji",
       subtitle = "Węższe pudełko oznacza większą stabilność modelu na różnych podpróbkach",
       x = "Model",
       y = "Accuracy") +
  theme(legend.position = "none")

print(wykres_box)



```

```{r}

#ŚREDNIE ACCURACY
wyniki_mean <- wyniki_long %>%
  group_by(Model) %>%
  summarise(Mean_Accuracy = mean(Accuracy))

wykres_bar <- ggplot(wyniki_mean, aes(x = reorder(Model, -Mean_Accuracy), y = Mean_Accuracy, fill = Model)) +
  geom_col(width = 0.5, alpha = 0.9) +
  geom_text(aes(label = round(Mean_Accuracy, 4)), vjust = -1, fontface = "bold") +
  scale_fill_manual(values = c("LDA" = "#2C3E50", "kNN" = "#18BC9C", "Drzewo decyzyjne" = "#6E1300")) +
  coord_cartesian(ylim = c(0.7, 1.05)) + #skracamy oś OY dla uwydatnienia różnicy między modelami
  theme_minimal() +
  labs(title = "Średnia dokładność (Accuracy) modeli",
       x = "Model",
       y = "Średnie Accuracy") +
  theme(legend.position = "none")

print(wykres_bar)
```

```{r}
#TRUDNE PRZYPADKI
trudne_przypadki <- wyniki_pred %>%
  filter(kNN != Rzeczywista_Klasa | LDA != Rzeczywista_Klasa | Tree != Rzeczywista_Klasa)

cat("Liczba win, z którymi modele miały problem:", nrow(trudne_przypadki), "\n")

library(ggplot2)

#przekształcenie do wykresu (zaznaczamy Dobrze/Źle)
bledy_wykres <- trudne_przypadki %>%
  mutate(
    kNN  = ifelse(kNN == Rzeczywista_Klasa, "Poprawnie", "Niepoprawnie"),
    LDA  = ifelse(LDA == Rzeczywista_Klasa, "Poprawnie", "Niepoprawnie"),
    Tree = ifelse(Tree == Rzeczywista_Klasa, "Poprawnie", "Niepoprawnie")
  ) %>%
  dplyr::select(ID, kNN, LDA, Tree) %>%  # <-- dodane dplyr::, inaczej scale() było z MASS i błąd
  pivot_longer(-ID, names_to = "Model", values_to = "Status")

#generowanie heatmapy dla błędów
ggplot(bledy_wykres, aes(x = as.factor(ID), y = Model, fill = Status)) +
  geom_tile(color = "white", linewidth = 0.5) +
  scale_fill_manual(values = c("Niepoprawnie" = "#E74C3C", "Poprawnie" = "#2ECC71")) +
  theme_minimal() +
  theme(axis.text.x = element_text(angle = 90, vjust = 0.5, size = 8)) +
  labs(title = "Mapa błędów na poszczególnych obserwacjach",
       subtitle = "Wyświetlono tylko obserwacje, na których pomylił się minimum jeden model",
       x = "ID Obserwacji (Wina)",
       y = "Algorytm")
```

```{r}
#wykres - przed i po tunignu
library(ggplot2)

# --- 1. WYCIĄGNIĘCIE WYNIKÓW BAZOWYCH (PRZED TUNINGIEM) ---
# Szukamy dokładnego indeksu w nowej siatce knn_grid, gdzie k=5 i kernel="rectangular"
idx_knn_bazowe <- which(knn_grid$k == 5 & knn_grid$kernel == "rectangular")
acc_knn_przed <- mean_knn_acc[idx_knn_bazowe] 

# domyślne cp dla rpart to 0.01. Znajdujemy w siatce wartość najbliższą tej liczbie
idx_tree_bazowe <- which.min(abs(cp_grid - 0.01))
acc_tree_przed <- mean_tree_acc[idx_tree_bazowe]

# Wynik bazowy dla LDA (5 składowych PCA)
idx_lda_bazowe <- which(pca_grid == 5)
acc_lda_przed <- mean_lda_acc[idx_lda_bazowe]

# Wynik optymalny dla LDA z nowej macierzy
acc_lda_po <- mean_lda_acc[best_pca_idx] 

# --- 2. ZBUDOWANIE RAMKI DANYCH DO WYKRESU ---
df_porownanie <- data.frame(
  Model = rep(c("kNN", "Drzewo decyzyjne", "LDA"), each = 2),
  Etap = rep(c("1. Przed tuningiem", "2. Po tuningu"), times = 3),
  # ZMIANA: użycie mean_knn_acc[best_knn_idx] zamiast best_k_idx
  Accuracy = c(acc_knn_przed, mean_knn_acc[best_knn_idx],
               acc_tree_przed, mean_tree_acc[best_cp_idx],
               acc_lda_przed, acc_lda_po)
)

# Zabezpieczenie przed błędem wyświetlania nazw modeli w odpowiedniej kolejności
df_porownanie$Model <- factor(df_porownanie$Model, levels = c("Drzewo decyzyjne", "LDA", "kNN"))

# --- 3. GENEROWANIE WYKRESU ---
wykres_porownanie <- ggplot(df_porownanie, aes(x = Model, y = Accuracy, fill = Etap)) +
  geom_col(position = position_dodge(width = 0.8), width = 0.7, color = "black") +
  geom_text(aes(label = round(Accuracy, 4)), 
            position = position_dodge(width = 0.8), vjust = -0.5, size = 4, fontface = "bold") +
  scale_fill_manual(values = c("1. Przed tuningiem" = "#95A5A6", "2. Po tuningu" = "#2ECC71")) +
  coord_cartesian(ylim = c(0.7, 1.05)) +
  theme_minimal() +
  labs(title = "Wpływ optymalizacji hiperparametrów na dokładność modeli",
       subtitle = paste("kNN (bazowe k=5 -> optymalne k=", best_k, 
                        ") | Drzewo (cp~0.01 -> cp=", best_cp, 
                        ") | LDA (PCA=5 -> PCA=", best_pca, ")", sep=""),
       x = "Algorytm",
       y = "Średnie Accuracy z 10-fold CV",
       fill = "Stan modelu") +
  theme(legend.position = "top",
        text = element_text(size = 12))

print(wykres_porownanie)
```

```{r}
library(ggplot2)

# --- Wykres tuningu kNN (Accuracy vs k vs kernel) ---

# 1. Przygotowanie danych do wykresu
# colMeans(acc_knn_mat) liczy średnią dla każdej z 32 kolumn (kombinacji k i kernel)
df_knn_tuning <- data.frame(
  k = knn_grid$k,
  Kernel = knn_grid$kernel,
  Accuracy = colMeans(acc_knn_mat)
)

# 2. Generowanie wykresu wieloliniowego
wykres_knn_tuning <- ggplot(df_knn_tuning, aes(x = k, y = Accuracy, color = Kernel, group = Kernel)) +
  geom_line(linewidth = 1, alpha = 0.8) +
  geom_point(size = 3) +
  # Wymuszenie wyświetlania tylko testowanych wartości 'k' na osi X
  scale_x_continuous(breaks = unique(df_knn_tuning$k)) + 
  # Ręczne przypisanie palety kolorów dla rozróżnienia kerneli
  scale_color_manual(values = c("rectangular" = "#18BC9C", 
                                "epanechnikov" = "#2C3E50", 
                                "gaussian" = "#E74C3C", 
                                "optimal" = "#F39C12")) +
  theme_minimal() +
  labs(title = "Profil tuningu algorytmu kNN (Siatka parametrów)",
       subtitle = "Wpływ liczby sąsiadów (k) oraz funkcji odległości (kernel) na dokładność klasyfikacji",
       x = "Liczba sąsiadów (k)",
       y = "Średnie Accuracy z 10-fold CV",
       color = "Funkcja odległości\n(Kernel)") +
  theme(legend.position = "right",
        plot.title = element_text(face = "bold"))

# Wyświetlenie wykresu
print(wykres_knn_tuning)
```

```{r}
library(ggplot2)

# --- Wykres tuningu LDA (Accuracy vs Liczba składowych PCA) ---

# 1. Przygotowanie danych do wykresu
df_lda_tuning <- data.frame(
  PCA_Components = pca_grid, 
  Accuracy = colMeans(acc_lda_mat)
)

# 2. Generowanie wykresu
wykres_lda_tuning <- ggplot(df_lda_tuning, aes(x = PCA_Components, y = Accuracy)) +
  geom_line(color = "#2C3E50", linewidth = 1) +
  geom_point(color = "#2C3E50", size = 3) +
  # Wymuszenie wyświetlania tylko całkowitych liczb na osi X
  scale_x_continuous(breaks = pca_grid) + 
  theme_minimal() +
  labs(title = "Profil tuningu modelu LDA",
       subtitle = "Wpływ liczby składowych głównych (PCA) na dokładność klasyfikacji",
       x = "Liczba uwzględnionych składowych głównych z PCA",
       y = "Średnie Accuracy z 10-fold CV")

# Wyświetlenie wykresu
print(wykres_lda_tuning)
```

```{r}
# Wykres tuningu Drzewa (Accuracy vs cp)
df_tree_tuning <- data.frame(cp = cp_grid, Accuracy = colMeans(acc_tree_mat))

ggplot(df_tree_tuning, aes(x = cp, y = Accuracy)) +
  geom_line(color = "#6E1300", linewidth = 1) +
  geom_point(color = "#6E1300", size = 3) +
  theme_minimal() +
  labs(title = "Profil tuningu parametru złożoności drzewa (cp)",
       x = "Parametr cp",
       y = "Średnie Accuracy z 10-fold CV")
```

```{r}
# =========================================================
# OSTATECZNA EWALUACJA MODELI NA ZBIORZE TESTOWYM (WINE_TEST)
# =========================================================

# 1. Przygotowanie pełnych danych treningowych i testowych w przestrzeni PCA (dla kNN i LDA)
X_train_full <- wine_train[, -1]
Y_train_full <- wine_train$Class
X_test_full  <- wine_test[, -1]
Y_test_full  <- wine_test$Class

# Budowa ostatecznego modelu PCA na całym zbiorze treningowym
pca_full <- prcomp(X_train_full, center = TRUE, scale. = TRUE)

# Projekcja na 5 pierwszych składowych głównych
train_pca_full <- data.frame(Class = Y_train_full, pca_full$x[, 1:5])
test_pca_full  <- data.frame(Class = Y_test_full, predict(pca_full, newdata = X_test_full)[, 1:5])


# 2. Trenowanie finałowych modeli na całych dostępnych danych treningowych

# Finałowy model kNN (z optymalnym k)
final_knn <- kknn(Class ~ ., train = train_pca_full, test = test_pca_full, k = best_k, kernel = "rectangular")
pred_test_knn <- final_knn$fitted.values

# Finałowy model LDA
final_lda <- lda(Class ~ ., data = train_pca_full)
pred_test_lda <- predict(final_lda, newdata = test_pca_full)$class

# Finałowy model Drzewa z Baggingiem (z optymalnym cp na surowych danych)
final_tree <- bagging(Class ~ ., data = wine_train, nbagg = 25, control = rpart.control(cp = best_cp))
pred_test_tree <- predict(final_tree, newdata = wine_test)


# 3. Wyświetlenie Macierzy Pomyłek i Wyników Dokładności

cat("\n=========================================================\n")
cat("WYNIKI KOŃCOWE NA NIEZALEŻNYM ZBIORZE TESTOWYM\n")
cat("=========================================================\n")

cat("\n[1] MACIERZ POMYŁEK DLA kNN:\n")
cm_knn <- table(Rzeczywista = Y_test_full, Przewidywana = pred_test_knn)
print(cm_knn)
cat("Dokładność kNN na zbiorze testowym:", round(mean(pred_test_knn == Y_test_full), 4), "\n")

cat("\n[2] MACIERZ POMYŁEK DLA LDA:\n")
cm_lda <- table(Rzeczywista = Y_test_full, Przewidywana = pred_test_lda)
print(cm_lda)
cat("Dokładność LDA na zbiorze testowym:", round(mean(pred_test_lda == Y_test_full), 4), "\n")

cat("\n[3] MACIERZ POMYŁEK DLA DRZEWA Z BAGGINGIEM:\n")
cm_tree <- table(Rzeczywista = Y_test_full, Przewidywana = pred_test_tree)
print(cm_tree)
cat("Dokładność Drzewa na zbiorze testowym:", round(mean(pred_test_tree == Y_test_full), 4), "\n")

# --- GRAFICZNE MACIERZE POMYŁEK NA JEDNYM WYKRESIE ---
# install.packages("patchwork") # Odkomentuj i uruchom raz, jeśli nie masz tego pakietu
library(patchwork)
library(ggplot2)

# Funkcja konwertująca tekstową macierz na wykres ggplot2
rysuj_macierz <- function(cm, tytul, kolor_glowny) {
  cm_df <- as.data.frame(cm)
  cm_df$Przewidywana <- factor(cm_df$Przewidywana, levels = rev(levels(cm_df$Przewidywana)))
  
  ggplot(cm_df, aes(x = Rzeczywista, y = Przewidywana, fill = Freq)) +
    geom_tile(color = "black", linewidth = 0.5) +
    geom_text(aes(label = Freq), size = 6, fontface = "bold") +
    scale_fill_gradient(low = "white", high = kolor_glowny) +
    theme_minimal() +
    labs(title = tytul,
         x = "Rzeczywista",
         y = "Przewidywana") +
    theme(plot.title = element_text(face = "bold", size = 12, hjust = 0.5),
          legend.position = "none")
}

# Rysowanie macierzy (ze skróconymi tytułami)
wykres_cm_knn <- rysuj_macierz(cm_knn, "kNN", "#18BC9C")
wykres_cm_lda <- rysuj_macierz(cm_lda, "LDA", "#2C3E50")
wykres_cm_tree <- rysuj_macierz(cm_tree, "Drzewo decyzyjne", "#6E1300")

# --- DODANE: Łączenie wykresów za pomocą pakietu patchwork ---
# Operator '+' łączy wykresy, a plot_layout ustala, że mają być w 3 kolumnach (obok siebie)
wykres_zbiorczy <- wykres_cm_knn + wykres_cm_lda + wykres_cm_tree +
  plot_layout(ncol = 3) +
  plot_annotation(
    title = "Porównanie Macierzy Pomyłek na zbiorze testowym",
    theme = theme(plot.title = element_text(size = 16, face = "bold", hjust = 0.5))
  )

# Wyświetlenie ostatecznego, połączonego wykresu
print(wykres_zbiorczy)
```

```{r}
df_plots_pca <- data.frame(Class = Y_train_full, pca_full$x[, 1:2])

ggplot(df_plots_pca, aes(x = PC1, y = PC2, color = Class)) +
  geom_point(size = 3, alpha = 0.8) +
  theme_minimal() +
  scale_color_manual(values = c("1" = "#2C3E50", "2" = "#18BC9C", "3" = "#E74C3C")) +
  labs(title = "Wizualizacja zbioru Wine w przestrzeni dwóch pierwszych składowych głównych (PCA)",
       subtitle = "Wyraźna separacja geometryczna klas wyjaśnia wysoką skuteczność modeli kNN i LDA",
       x = "Pierwsza składowa główna (PC1)",
       y = "Druga składowa główna (PC2)")
```

# WERSJE BEZ TUNINGU - BEZ OPTYMALIZACJI

```{r}
wine_df <- read.csv("wine.data", header=FALSE)

colnames(wine_df) <- c(
  "Class",
  "Alcohol",
  "Malic_acid",
  "Ash",
  "Alcalinity_of_ash",
  "Magnesium",
  "Total_phenols",
  "Flavanoids",
  "Nonflavanoid_phenols",
  "Proanthocyanins",
  "Color_intensity",
  "Hue",
  "OD280_OD315",
  "Proline"
)
wine_df$Class <- as.factor(wine_df$Class)

library(rsample)
library(kknn)   #dla kNN
library(MASS)   #dla LDA
library(rpart)  #dla drzew decyzyjnych
library(ipred)  #dla drzew - do baggingu

set.seed(123)

#KROSWALIDACJA (bezpośrednio na całym zbiorze, bez podziału 70/30)
folds <- vfold_cv(wine_df, v = 10, strata = Class)

#wektory do zapisu dokładności w każdym z 10 przebiegów pętli
acc_knn <- numeric(10)
acc_lda <- numeric(10)
acc_tree <- numeric(10)

#na wyniki predykcji (do macierzy błędów/heatmapy)
wyniki_pred <- data.frame()

# Definiujemy zakresy testowanych parametrów
k_grid   <- c(1, 3, 5, 7, 9, 11, 13, 15)
kernel_grid  <- c("rectangular", "epanechnikov", "gaussian", "optimal")
pca_grid <- 2:8
cp_grid  <- seq(0.001, 0.05, by = 0.005)

# Tworzymy macierze, gdzie przechowamy wyniki z każdego folda (wiersze = foldy, kolumny = parametry)
acc_knn_array <- array(0, dim = c(10, length(k_grid), length(kernel_grid)),
                       dimnames = list(Fold = 1:10, k = k_grid, Kernel = kernel_grid))
acc_lda_mat  <- matrix(0, nrow = 10, ncol = length(pca_grid))
acc_tree_mat <- matrix(0, nrow = 10, ncol = length(cp_grid))

# Zostawiamy Twoje wektory i ramkę na predykcje (będą zbierać wyniki dla wartości domyślnych)
acc_knn <- numeric(10)
acc_lda <- numeric(10)
acc_tree <- numeric(10)
wyniki_pred <- data.frame()

#pętla kroswalidacji
for(i in 1:10) {
  
  #wyciągnięcie podziału dla danej iteracji
  fold_train <- analysis(folds$splits[[i]])
  fold_val   <- assessment(folds$splits[[i]])
  
  #---DLA DRZEWA - dane surowe
  train_unscaled <- fold_train
  val_unscaled   <- fold_val
  
  #---STANDARYZACJA I PCA
  X_train <- fold_train[, -1] 
  Y_train <- fold_train$Class
  X_val   <- fold_val[, -1]
  Y_val   <- fold_val$Class
  
  #PCA z wbudowaną standaryzacją
  pca_model <- prcomp(X_train, center = TRUE, scale. = TRUE)
  
  #pobranie 5 składowych dla zbioru uczącego
  X_train_pca <- pca_model$x[, 1:5]
  
  #funkcja predict dla prcomp automatycznie ustandaryzuje X_val 
  #parametrami ze zbioru uczącego, a potem zrobi projekcję na składowe
  X_val_pca <- predict(pca_model, newdata = X_val)[, 1:5]
  
  #złączenie z powrotem w ramki danych
  train_pca <- data.frame(Class = Y_train, X_train_pca)
  val_pca   <- data.frame(Class = Y_val, X_val_pca)
  
  #-----TRENOWANIE I PREDYKCJA MODELI
  
  for(j in seq_along(k_grid)) {
    for(m in seq_along(kernel_grid)) {
      knn_model_temp <- kknn(Class ~ ., train = train_pca, test = val_pca, 
                             k = k_grid[j], kernel = kernel_grid[m])
      
      # Zapis do tablicy trójwymiarowej
      acc_knn_array[i, j, m] <- mean(knn_model_temp$fitted.values == Y_val)
      
      # Zapis wersji domyślnej (k=5 i kernel='rectangular') do Twojej heatmapy
      if(k_grid[j] == 5 && kernel_grid[m] == "rectangular") {
        knn_pred <- knn_model_temp$fitted.values
      }
    }
  }
  # Zapis ostatecznego wektora dla domyślnego modelu (k=5 to trzeci element, rectangular to pierwszy)
  acc_knn[i] <- acc_knn_array[i, 3, 1]
  
  # 2. TESTOWANIE RÓŻNEJ LICZBY SKŁADOWYCH PCA DLA LDA
  for(j in seq_along(pca_grid)) {
    num_comp <- pca_grid[j]
    train_pca_lda <- data.frame(Class = Y_train, pca_model$x[, 1:num_comp])
    val_pca_lda   <- data.frame(Class = Y_val, predict(pca_model, newdata = X_val)[, 1:num_comp])
    
    lda_model_temp <- lda(Class ~ ., data = train_pca_lda)
    lda_pred_temp  <- predict(lda_model_temp, newdata = val_pca_lda)$class
    acc_lda_mat[i, j] <- mean(lda_pred_temp == Y_val)
    
    # Zapis wersji domyślnej (5 składowych)
    if(num_comp == 5) lda_pred <- lda_pred_temp
  }
  acc_lda[i] <- mean(lda_pred == Y_val)
  
  # 3. TESTOWANIE RÓŻNYCH 'cp' DLA DRZEWA (na surowych danych)
  for(j in seq_along(cp_grid)) {
    tree_model_temp <- bagging(Class ~ ., data = train_unscaled, nbagg = 25, control = rpart.control(cp = cp_grid[j]))
    tree_pred_temp  <- predict(tree_model_temp, newdata = val_unscaled)
    acc_tree_mat[i, j] <- mean(tree_pred_temp == Y_val)
    
    # Zapis wersji domyślnej (użyjemy pierwszej predykcji jako reprezentatywnej do heatmapy)
    if(j == 1) tree_pred <- tree_pred_temp
  }
  # Zapis ostatecznego wektora dla domyślnego cp = 0.01 (drugi element w siatce)
  acc_tree[i] <- acc_tree_mat[i, 2]

  wyniki_pred <- rbind(wyniki_pred, fold_results)
}

wyniki_cv <- data.frame(
  Fold = 1:10,
  KNN_Acc = acc_knn,
  LDA_Acc = acc_lda,
  Tree_Acc = acc_tree
)

cat("Wyniki z poszczególnych foldów:\n")
print(round(wyniki_cv, 4))

cat("\nŚrednie Accuracy z kroswalidacji:\n")
cat("kNN:   ", round(mean(acc_knn), 4), "\n")
cat("LDA:   ", round(mean(acc_lda), 4), "\n")
cat("Tree:  ", round(mean(acc_tree), 4), "\n")
```

Wykresy

```{r}
{r}
library(ggplot2)
library(tidyr)
library(dplyr)

#przekształcenie danych do formatu długiego (wymagane przez ggplot2)
wyniki_long <- pivot_longer(wyniki_cv, 
                            cols = c(KNN_Acc, LDA_Acc, Tree_Acc), 
                            names_to = "Model", 
                            values_to = "Accuracy")

#poprawa nazw modeli dla lepszej czytelności na wykresie
wyniki_long$Model <- factor(wyniki_long$Model, 
                            levels = c("LDA_Acc", "KNN_Acc", "Tree_Acc"),
                            labels = c("LDA", "kNN", "Drzewo decyzyjne"))


#WYKRES STABILNOŚCI NA FOLDACH
wykres_box <- ggplot(wyniki_long, aes(x = reorder(Model, -Accuracy, FUN = median), y = Accuracy, fill = Model)) +
  geom_boxplot(alpha = 0.8, outlier.colour = "#6E1300", outlier.size = 2) +
  scale_fill_manual(values = c("LDA" = "#2C3E50", "kNN" = "#18BC9C", "Drzewo decyzyjne" = "#6E1300")) +
  theme_minimal() +
  labs(title = "Rozkład dokładności w 10-krotnej kroswalidacji",
       subtitle = "Węższe pudełko oznacza większą stabilność modelu na różnych podpróbkach",
       x = "Model",
       y = "Accuracy") +
  theme(legend.position = "none")

print(wykres_box)
```

```{r}
#ŚREDNIE ACCURACY
wyniki_mean <- wyniki_long %>%
  group_by(Model) %>%
  summarise(Mean_Accuracy = mean(Accuracy))

wykres_bar <- ggplot(wyniki_mean, aes(x = reorder(Model, -Mean_Accuracy), y = Mean_Accuracy, fill = Model)) +
  geom_col(width = 0.5, alpha = 0.9) +
  geom_text(aes(label = round(Mean_Accuracy, 4)), vjust = -1, fontface = "bold") +
  scale_fill_manual(values = c("LDA" = "#2C3E50", "kNN" = "#18BC9C", "Drzewo decyzyjne" = "#6E1300")) +
  coord_cartesian(ylim = c(0.7, 1.05)) + #skracamy oś OY dla uwydatnienia różnicy między modelami
  theme_minimal() +
  labs(title = "Średnia dokładność (Accuracy) modeli",
       x = "Model",
       y = "Średnie Accuracy") +
  theme(legend.position = "none")

print(wykres_bar)
```

```{r}
#TRUDNE PRZYPADKI
trudne_przypadki <- wyniki_pred %>%
  filter(kNN != Rzeczywista_Klasa | LDA != Rzeczywista_Klasa | Tree != Rzeczywista_Klasa)

cat("Liczba win, z którymi modele miały problem:", nrow(trudne_przypadki), "\n")

library(ggplot2)

#przekształcenie do wykresu (zaznaczamy Dobrze/Źle)
bledy_wykres <- trudne_przypadki %>%
  mutate(
    kNN  = ifelse(kNN == Rzeczywista_Klasa, "Poprawnie", "Niepoprawnie"),
    LDA  = ifelse(LDA == Rzeczywista_Klasa, "Poprawnie", "Niepoprawnie"),
    Tree = ifelse(Tree == Rzeczywista_Klasa, "Poprawnie", "Niepoprawnie")
  ) %>%
  dplyr::select(ID, kNN, LDA, Tree) %>%  # <-- dodane dplyr::, inaczej scale() było z MASS i błąd
  pivot_longer(-ID, names_to = "Model", values_to = "Status")

#generowanie heatmapy dla błędów
ggplot(bledy_wykres, aes(x = as.factor(ID), y = Model, fill = Status)) +
  geom_tile(color = "white", linewidth = 0.5) +
  scale_fill_manual(values = c("Niepoprawnie" = "#E74C3C", "Poprawnie" = "#2ECC71")) +
  theme_minimal() +
  theme(axis.text.x = element_text(angle = 90, vjust = 0.5, size = 8)) +
  labs(title = "Mapa błędów na poszczególnych obserwacjach",
       subtitle = "Wyświetlono tylko obserwacje, na których pomylił się minimum jeden model",
       x = "ID Obserwacji (Wina)",
       y = "Algorytm")
```

```{r}
# Uśrednienie wyników po 1. wymiarze (foldach) -> otrzymujemy macierz [k x Kernel]
mean_knn_results <- apply(acc_knn_array, c(2, 3), mean)

# Przekształcenie do ramki danych dla ggplot2
df_knn_wykres <- expand.grid(k = k_grid, Kernel = kernel_grid)
df_knn_wykres$Accuracy <- as.vector(mean_knn_results)

# Wykres
ggplot(df_knn_wykres, aes(x = k, y = Accuracy, color = Kernel, group = Kernel)) +
  geom_line(linewidth = 1) +
  geom_point(size = 2.5) +
  scale_x_continuous(breaks = k_grid) +
  theme_minimal() +
  labs(title = "Wpływ liczby sąsiadów i rodzaju jądra na Accuracy kNN",
       x = "Liczba sąsiadów (k)",
       y = "Średnie Accuracy z 10-fold CV")
```

```{r}
library(ggplot2)

df_lda_tuning <- data.frame(
  PCA_Components = pca_grid, 
  Accuracy = colMeans(acc_lda_mat)
)

wykres_lda_tuning <- ggplot(df_lda_tuning, aes(x = PCA_Components, y = Accuracy)) +
  geom_line(color = "#34495E", linewidth = 1) +
  geom_point(color = "#34495E", size = 3) +
  scale_x_continuous(breaks = pca_grid) + 
  theme_minimal() +
  labs(title = "Profil tuningu modelu LDA",
       subtitle = "Wpływ liczby składowych głównych (PCA) na dokładność",
       x = "Liczba składowych głównych PCA",
       y = "Średnie Accuracy z 10-fold CV")

print(wykres_lda_tuning)
```

```{r}
library(ggplot2)

df_tree_tuning <- data.frame(
  cp = cp_grid, 
  Accuracy = colMeans(acc_tree_mat)
)

wykres_tree_tuning <- ggplot(df_tree_tuning, aes(x = cp, y = Accuracy)) +
  geom_line(color = "#8E44AD", linewidth = 1) +
  geom_point(color = "#8E44AD", size = 3) +
  theme_minimal() +
  labs(title = "Profil tuningu parametru złożoności drzewa (cp)",
       subtitle = "Wpływ parametru cp w algorytmie baggingu na dokładność",
       x = "Parametr złożoności (cp)",
       y = "Średnie Accuracy z 10-fold CV")

print(wykres_tree_tuning)
```

```{r}
library(patchwork)
library(ggplot2)

# Macierze tekstowe z ostatecznych wyników
cm_knn  <- table(Rzeczywista = wyniki_pred$Rzeczywista_Klasa, Przewidywana = wyniki_pred$kNN)
cm_lda  <- table(Rzeczywista = wyniki_pred$Rzeczywista_Klasa, Przewidywana = wyniki_pred$LDA)
cm_tree <- table(Rzeczywista = wyniki_pred$Rzeczywista_Klasa, Przewidywana = wyniki_pred$Tree)

# Funkcja rysująca
rysuj_macierz <- function(cm, tytul, kolor_glowny) {
  cm_df <- as.data.frame(cm)
  cm_df$Przewidywana <- factor(cm_df$Przewidywana, levels = rev(levels(cm_df$Przewidywana)))
  
  ggplot(cm_df, aes(x = Rzeczywista, y = Przewidywana, fill = Freq)) +
    geom_tile(color = "black", linewidth = 0.5) +
    geom_text(aes(label = Freq), size = 5, fontface = "bold") +
    scale_fill_gradient(low = "white", high = kolor_glowny) +
    theme_minimal() +
    labs(title = tytul, x = "Rzeczywista", y = "Przewidywana") +
    theme(plot.title = element_text(face = "bold", size = 12, hjust = 0.5),
          legend.position = "none")
}

wykres_cm_knn  <- rysuj_macierz(cm_knn, "kNN", "#1ABC9C")
wykres_cm_lda  <- rysuj_macierz(cm_lda, "LDA", "#34495E")
wykres_cm_tree <- rysuj_macierz(cm_tree, "Drzewo z Baggingiem", "#8E44AD")

# Połączenie w jeden panel
wykres_zbiorczy_cm <- wykres_cm_knn + wykres_cm_lda + wykres_cm_tree +
  plot_layout(ncol = 3) +
  plot_annotation(
    title = "Porównanie Macierzy Pomyłek (Ostateczne wyniki z 10-fold CV)",
    theme = theme(plot.title = element_text(size = 14, face = "bold", hjust = 0.5))
  )

print(wykres_zbiorczy_cm)
```

```{r}
# --- WIZUALIZACJA ZBIORU W PRZESTRZENI PCA ---

# Budujemy globalny model PCA na wszystkich cechach (pomijając kolumnę Class)
pca_global <- prcomp(wine_df[, -1], center = TRUE, scale. = TRUE)

# Tworzymy ramkę danych z dwoma pierwszymi składowymi i prawdziwymi klasami
df_plots_pca <- data.frame(
  Class = wine_df$Class, 
  pca_global$x[, 1:2]
)

# Generowanie wykresu
ggplot(df_plots_pca, aes(x = PC1, y = PC2, color = Class)) +
  geom_point(size = 3, alpha = 0.8) +
  theme_minimal() +
  scale_color_manual(values = c("1" = "#2C3E50", "2" = "#18BC9C", "3" = "#E74C3C")) +
  labs(title = "Wizualizacja zbioru Wine w przestrzeni dwóch pierwszych składowych głównych (PCA)",
       subtitle = "Wyraźna separacja geometryczna klas wyjaśnia wysoką skuteczność modeli kNN i LDA",
       x = "Pierwsza składowa główna (PC1)",
       y = "Druga składowa główna (PC2)")
```

-   Martyna

    -   ZMIENIĆ KOLEJNOŚĆ W EDA

    -   pomyśleć nad opisem chemicznym - czy potrzebny?

    -   wnioski z wartosci odstajacychh dodac zrodla

    -   drzewo decyzyjne poprawić kolory i komentarze i optymalizacja

    -   bagging drzew!

    -   kolejność - oddzielamy, potem standaryzacja recipes

-   KNN - jakieś manipulacje innymi rzeczami niż K

-   popranwie metodologicznie

-   dobra interpretacja, np. czy zwracają uwagę na inne cechy, accuracy, czy się wszystkie mylą na tych samych obserwacjach

## PONADTO - UWAGI PROWADZĄCEGO

-   Raport - może podobny do samego artykułu naukowego, a może po prostu tutaj cały kod z #\| echo: false

-   Raport w LATEX

-   modele omawiane na zajęciach - git

-   UZASADNIENIE DECYZJI METODOLOGICZNYCH (w zasadzie wszystkiego - wybór miary dopasowania, schemat kroswalidacji itp)

-   Więcej nie znaczy lepiej!
