---
title: "Wine Classification Report"
author: "Martyna Pieczka, Magdalena Chamera"
format: 
  pdf:
    number-sections: true
    fig-device: cairo
editor: visual
execute:
  echo: false
  warning: false
  message: false
  fig-align: "center"
  fig-width: 8
  fig-height: 5
  cache: true #jeśli kod taki sam, nie uruchamia go ponownie
---

# Wstęp

Celem niniejszego raportu jest podsumowanie trzech modeli klasyfikacyjnych utworzonych na podstawie danych *Wine recognition data*[^1], zawierających 13 parametrów fizykochemicznych win powstałych z trzech typów winogron w tym samym regionie Włoch.

[^1]: Aeberhard, S. & Forina, M. (1992). Wine \[Dataset\]. UCI Machine Learning Repository. <https://doi.org/10.24432/C5PC7J>)

Oficjalna dokumentacji UCI nie podaje jednostek miar. Zbiór może jednak wciąż być używany do testowania metod klasyfikacji.

# Metodologia

## **Podział danych i schemat walidacji**

W celu obiektywnej oceny zdolności generalizacyjnych modeli, zbiór danych został podzielony na dwie rozłączne części: **zbiór uczący (70%)** oraz **zbiór testowy (30%)**.

Ze względu na planowany tuning hiperparametrów, na zbiorze uczącym zastosowano schemat **10-krotnej kroswalidacji (10-fold Cross-Validation)**.

Szczególną uwagę zwrócono na wyeliminowanie ryzyka wycieku danych (*data leakage*). Wszelkie transformacje (takie jak standaryzacja czy redukcja wymiarowości) były uczone i wyliczane **wyłącznie na 9 foldach treningowych** w każdej iteracji, a następnie jedynie aplikowane na 1 foldzie walidacyjnym. Analogiczne podejście zastosowano dla końcowego zbioru testowego – został on przetransformowany przy użyciu średnich i odchyleń standardowych wyliczonych wyłącznie na pełnym zbiorze uczącym. Dzięki temu zbiór walidacyjny i testowy dopasowują się do skali, której nauczył się model, zachowując pełną izolację informacji.

## **Uzasadnienie wyboru modeli**

W badaniu wykorzystano trzy różne podejścia do klasyfikacji, z których każde wymagało odpowiedniego przygotowania danych wejściowych. Poniżej przedstawiamy uzasadnienie wyboru danego modelu oraz transformacje przeprowadzone na danych.

-   **k-Najbliższych Sąsiadów (kNN):**

    Model nieparametryczny oparty na odległości euklidesowej. Ze względu na wrażliwość algorytmu na skale zmiennych oraz klątwę wymiarowości, dane wejściowe poddano standaryzacji, a następnie zredukowano ich wymiar za pomocą PCA (do 5 składowych). W procesie kroswalidacji przeprowadzono dwuwymiarowy tuning hiperparametrów: optymalizowano liczbę sąsiadów \$k\$ (w zakresie 1–25) oraz rodzaj funkcji jądrowej (kernel), co pozwoliło na uelastycznienie granic decyzyjnych klasyfikatora.

-   **Liniowa Analiza Dyskryminacyjna (LDA):**

    Zbiór danych Wine charakteryzuje się niską liczbą obserwacji, a na podstawie wstępnej analizy (w tym wykresu rzutu na dwie pierwsze składowe PCA) można wnioskować, że klasy są odseparowane geometrycznie. Przyjęto założenia - rozkład predyktorów wewnątrz każdej klasy jest zbliżony do rozkładu normalnego oraz rozkłady mają taką samą wariancję, różniąc się jedynie średnimi.\
    W pierwotnej fazie projektu dane wejściowe dla modelu LDA poddano transformacji PCA (analogicznie jak w przypadku kNN). Warto jednak wspomnieć, **wstępne stosowanie PCA dla algorytmu LDA jest teoretycznie nieefektywne**. LDA samodzielnie wyznacza optymalne hiperpłaszczyzny rozdzielające. Ostatecznie zdecydowano się na przeprowadzenie eksperymentu numerycznego - pętli walidacyjnej poddano tuningowi liczbę składowych głównych PCA przekazywanych do modelu LDA (testując zakres od 2 do 13 składowych).

-   **Drzewo decyzyjne:**

    Dla zbioru danych Wine, charakteryzującego się predyktorami o skrajnie zróżnicowanych przedziałach liczbowych (od ułamkowych zawartości fenoli po tysięczne wartości proliny), model ten zastosowano ze względu na jego naturalną zdolność do bezpośredniej pracy na cechach o różnych skalach bez ryzyka dominacji jednych zmiennych nad innymi, co pozwoliło całkowicie pominąć etap standaryzacji i PCA. Podejście zespołowe wybrano po to, by sprawdzić skuteczność nieliniowych, ortogonalnych podziałów w surowej przestrzeni cech. Zastosowanie baggingu (bootstrap replications = 100 ) miało na celu uśrednienie wyników wielu głębokich, celowo przeuczonych drzew składowych, co drastycznie obniżyło wariancję modelu i zapewniło stabilność predykcji przy małej liczbie obserwacji. W celu optymalizacji struktury drzew w komitecie przeprowadzono dwuwymiarowy tuning siatki parametru złożoności ($cp$) oraz minimalnej liczby obserwacji do podziału ($minsplit$).

# Wyniki analizy struktury danych Wine

## **Sprawdzenie brakujących wartości i zrównoważenia klas.**

Zbiór danych nie ma brakujących wartości. Zbiór jest stosunkowo zbalansowany, z lekką dominacją klasy 2 (71 obserwacji) i najmniejszą reprezentacją klasy 3 (48 obserwacji). Ta proporcja uzasadnia wybór celności (Accuracy) jako odpowiedniej miary oceny jakości modeli.**Badanie rozkładów i wartości odstających zmiennych.**

Na podstawie rozkładów można wyznaczyć parametry, które izolują dane klasy:

-   *Proline* ma znacznie wyższe wartości w **klasie 1** w porównaniu z pozostałymi klasami. *Malic_acid* ma bardzo niską wariancję dla klasy 1.

-   *Alcohol, Color_intensity* są najniższe w **klasie 2.**

-   W **klasie 3**, *Flavanoids, Hue, Total_Phenols i OD280_OD315* mają niskie wartości tych parametrów.

Badanie wartości odstających daje następujące wnioski:

-   Naruszone zostały założenia LDA o zbliżonej wariancji i braku wartości odstających. Macierze kowariancji mogą być zaburzone.

-   Klasy są od siebie fizycznie odseparowane (np. dla parametru *Flavanoids*), zatem model kNN oparty na odległościach, czy też drzewo decyzyjne oparte na regułach, znajdą czyste granice podziału dla tych zmiennych.\

```{r}
#| include: false


#wczytanie danych
library(showtext)
showtext_auto()
library(ggplot2)
library(tidyr)

showtext_auto()

wine_df <- read.csv("wine.data", header=FALSE)

colnames(wine_df) <- c(
  "Class",
  "Alcohol",
  "Malic_acid",
  "Ash",
  "Alcalinity_of_ash",
  "Magnesium",
  "Total_phenols",
  "Flavanoids",
  "Nonflavanoid_phenols",
  "Proanthocyanins",
  "Color_intensity",
  "Hue",
  "OD280_OD315",
  "Proline"
)

wine_df$Class <- as.factor(wine_df$Class)

wine_long <- pivot_longer(wine_df, 
                          cols = -Class, 
                          names_to = "Variable", 
                          values_to = "Value")

library(rsample)
set.seed(123) # Ważne: ten sam seed, żeby podział był identyczny!
wine_split <- initial_split(wine_df, prop = 0.7, strata = Class)
wine_train <- training(wine_split)
wine_test  <- testing(wine_split)


# --- 2. WCZYTANIE WYNIKÓW Z PLIKU RDS ---
wyniki <- readRDS("wyniki_modelowania.rds")
list2env(wyniki, envir = .GlobalEnv)
```

```{r}
#| fig-width: 10
#| fig-height: 14
#| fig-align: center



ggplot(wine_long, aes(x = as.factor(Class), y = Value, fill = as.factor(Class))) +
  geom_boxplot(outlier.colour = "#6E1300", outlier.shape = 16, outlier.size = 2, alpha = 0.8) +
  
  #ncol = 3 rozciągnie wykresy w poziomie
  facet_wrap(~Variable, scales = "free", ncol = 3) +
  theme_minimal() +
  labs(title = "Analiza wartości odstających w podziale na klasy",
       x = "Klasa",
       y = "Wartość") +
  theme(
    legend.position = "none", #na osi jest podpisane, która to klasa - legenda niepotrzebna
    panel.spacing.x = unit(1.5, "lines"), #odstępy w poziomie między wykresami
    panel.spacing.y = unit(1.5, "lines"), #odstępy w pionie
    strip.text = element_text(face = "bold", size = 10), #mniejsze nazwy zmiennych
    plot.title = element_text(face = "bold"),
    axis.text = element_text(size = 9)
  )
```

## **Wykres korelacji**

Użyto metody sortowania hclust (hierarchical clustering, które łączy zmienne w klastry na podstawie siły korelacji) wraz z dodawaniem czterech prostokątów. Wyodrębiono cztery grupy korelacji dodatnich, z czego najważniejsze są:

-   Klaster 1 (lewy górny róg):

    -   Zmienne *Hue, Proanthocyanins, OD280_OD315, Total_phenols, Flavanoids;*

    -   Silna korelacja dodatnia, spowodowana zależnościami chemicznymi (flawonidy to związki z grupy polifenoli, wpływają na barwę i wynik testu OD280_OD315 na obecność białek i polifenoli).

-   Klaster 2:

    -   Zmienne *Magnesium, Color_intensity, Alcohol, Proline;*
    -   Prolina jest aminokwasem znajdującym się w winogronach, którego stężenie wzrasta wraz z dojrzałością owoców. Przekłada się to na wyższy poziom cukru, w efekcie również alkoholu.

Klaster 3 i 4 są mniej istotne w analizie:

-   Klaster 3:
    -   Zmienne *Ash, Alcalinity_of_ash;*
    -   Powiązane parametry (*Ash* to sucha pozostałość po całkowitym spaleniu substancji organicznych w próbce. Składa się ze związków mineralnych. *Alcalinity_of_ash* mierzy zasadowość popiołu).
-   klaster 4:
    -   Zmienne *Malic_acid, Nonflavanoid_phenols;*
    -   *Malic_acid*, czyli kwas jabłkowy, odpowiada za kwasowość wina, jego poziom spada w wyniku dojrzewania winogron na słońcu

Ponadto, z klastrów można wyciągnąć następujące wnioski:

-   Silne korelacje (zwłaszcza w klastrze 1) sugerują, że **warto zastosować PCA**.

-   Drzewo decyzyjne najprawdopodobniej wybierze jako korzeń tylko jedną zmienną z pierwszego klastru - reszta nie wniesie żadnej nowej informacji.

-   Ponieważ zmienne są skorelowane i opisują różne cechy w różnych jednostkach, należy wykonać **standaryzację danych** przed modelowaniem kNN.

    ```{r}

    library(corrplot)

    korelacje_wine <- cor(wine_df[,-1]) #wykluczamy kolumnę Class - zmienna dyskretna

    corrplot(korelacje_wine,
             method = "circle", 
             order = "hclust", 
             addrect = 4,
             col = COL2("RdYlBu"), 
             tl.srt = 45,
             mar = c(0, 0, 2, 0) # dodaje górny margines na tytuł
             )
    title(main = "Macierz korelacji predyktorów z grupowaniem (hclust)", 
          adj=0,
          font.main = 2, # 2 oznacza pogrubienie (bold)
          cex.main = 1) # rozmiar odpowiadający size = 16
    ```

## **Wizualizacja struktury danych w przestrzeni PCA**

Potwierdzeniem potencjału klasyfikacyjnego analizowanego zbioru jest rzut obiektów na przestrzeń dwóch pierwszych składowych głównych (PC1 i PC2). Jak przedstawiono na wykresie, transformacja nienadzorowana pozwala na ujawnienie naturalnej separacji geometrycznej trzech klas win. Powstałe klastry uzasadniają prognozowaną wysoką skuteczność dla modeli kNN i LDA. Jednocześnie z uwagi na diagonalne ułożenie klastrów, przewidywany jest niższy wynik Accuracy dla drzew decyzyjnych, które dokonują podziałów ortogonalnie.

```{r}
#generowanie obiektów dla pełnego zbioru treningowego:
X_train_full <- wine_train[, -1]
Y_train_full <- wine_train$Class
pca_full     <- prcomp(X_train_full, center = TRUE, scale. = TRUE)

df_plots_pca <- data.frame(Class = Y_train_full, pca_full$x[, 1:2])

ggplot(df_plots_pca, aes(x = PC1, y = PC2, color = Class)) +
  geom_point(size = 3, alpha = 0.8) +
  theme_minimal() +
  scale_color_manual(values = c("1" = "#2C3E50", "2" = "#18BC9C", "3" = "#E74C3C")) +
  labs(title = "Wizualizacja zbioru Wine w przestrzeni dwóch pierwszych składowych głównych (PCA)",
       subtitle = "Wyraźna separacja geometryczna klas wyjaśnia wysoką skuteczność modeli kNN i LDA",
       x = "Pierwsza składowa główna (PC1)",
       y = "Druga składowa główna (PC2)") +
  theme(
    plot.title = element_text(face = "bold"),
  )

```

# Interpretacja modeli

W tej części raportu przechodzimy do podsumowania pracy naszych modeli: kNN, LDA oraz drzewa decyzyjnego z baggingiem. Cały proces oceny ułożyłyśmy w logiczną całość, tj. zaczynamy od pokazania, jak przebiegał tuning hiperparametrów, następnie sprawdzamy stabilność algorytmów podczas 10-krotnej kroswalidacji, a na koniec oceniamy ich ostateczną skuteczność na odizolowanym zbiorze testowym.

Wstępne podsumowanie optymalizacji i kroswalidacji pokrywają się z wnioskami z analizy struktury danych:

-   **kNN oraz LDA okazały się bezkonkurencyjne**, osiągając średnią dokładność na poziomie odpowiednio **98.33%** (dla $k = 9$ i jądra Epanechnikova) oraz **98.40%** (przy wykorzystaniu wszystkich 13 składowych PCA). Modele te w większości foldów działały bezbłędnie, co potwierdza, że geometryczna, płynna separacja klas w przestrzeni cech bardzo im sprzyja.

-   **Drzewo decyzyjne (bagging) radzi sobie zauważalnie słabiej**, uzyskując średnie Accuracy na poziomie **92.67%** (dla parametrów $cp = 0.005$ oraz $minsplit = 3$). Co więcej, wyniki z poszczególnych przebiegów pętli pokazują, że model ten ma dużą wariancję - jego dokładność potrafi skoczyć do idealnego 100%, aby w innym foldzie spaść do poziomu poniżej 85%.

Poniżej szczegółowo rozbijamy te wyniki na poszczególne etapy analizy.

## Proces optymalizacji i tuning hiperparametrów

Aby uniknąć przypadkowego doboru parametrów i uzyskać największą dokładność, każdy z trzech algorytmów został poddany tuningowi na siatce parametrów (*Grid Search*) wewnątrz pętli 10-krotnej kroswalidacji. Oto jak parametry wpływały na zachowanie poszczególnych modeli:

-   **k-Najbliższych Sąsiadów (kNN):**

    Wybór małej liczby sąsiadów ($k=1$ lub $k=3$) dawał najsłabsze wyniki, ponieważ model był wtedy zbyt wrażliwy na lokalny szum w danych. Celność wyraźnie rośnie od $k=5$, a swój szczyt osiąga **dla** $k=9$ **przy użyciu jądra Epanechnikova (Accuracy: 0.9833)**. Wykres profilu pokazuje też, że dla małych $k$ wybór funkcji odległości miał znacznie większe znaczenie, niż dla dużych $k$.

-   **Liniowa Analiza Dyskryminacyjna (LDA):**

    W tym przypadku sprawdzaliśmy, jak na model wpływa liczba składowych głównych PCA. Dla 2 lub 3 składowych celność była najniższa (poniżej 0.955), co oznacza, że odrzucaliśmy wtedy zmienne niosące kluczowe informacje. Wyraźny skok widać przy 5 składowych, a ostateczny najlepszy wynik uzyskujemy przy **13 składowych (Accuracy: 0.984)**. Potwierdza to wcześniejszą intuicję: obcinanie wymiarowości za pomocą PCA przed uruchomieniem LDA nie miało tutaj sensu matematycznego. LDA najlepiej poradziło sobie samo, mając do dyspozycji pełen zestaw surowych danych.

-   **Drzewo decyzyjne (Bagging):**

    Profil tuningu drzew ma najbardziej poszarpany i nieregularny przebieg, co wynika z natury algorytmów regułowych na małej próbie. Najlepszy wynik **(0.9267)** uzyskaliśmy dla bardzo niskich obostrzeń: $cp = 0.005$ oraz $minsplit = 3$. Potwierdza to teorię baggingu - pojedyncze drzewa składowe w komitecie powinny być jak najgłębsze i celowo przeuczone, ponieważ ich wariancję i tak skutecznie zbije późniejsze uśrednianie wyników. Z kolei zbyt mocne zwiększanie parametru złożoności ($cp \ge 0.03$) powodowało zbyt agresywne przycinanie gałęzi, co wprowadzało model w stan niedouczenia (*underfitting*) i blokowało celność na poziomie około 0.90.

Bezpośrednie zyski z przeprowadzonego procesu dobrze obrazuje wykres słupkowy „Przed i po tuningu”. Zbiór *Wine* jest prostym geometrycznie zbiorem, przez co nawet modele z parametrami bazowymi startowały z bardzo wysokiego pułapu (powyżej 90%). Mimo to, precyzyjne przeszukanie siatki pozwoliło urwać dodatkowe ułamki procentów celności dla każdego algorytmu. Najważniejszym zyskiem z tuningu nie jest jednak sam wzrost średniej, ale upewnienie się, że modele działają w swoich optymalnych i stabilnych konfiguracjach, co ma kluczowe znaczenie dla ich zachowania na zbiorze testowym.

```{r}
#| layout-ncol: 3
#| fig-height: 5
#| fig-width: 6
#| fig-pos: "H"

library(ggplot2)

#Wykres tuningu kNN
df_knn_tuning <- data.frame(
  k = knn_grid$k,
  Kernel = knn_grid$kernel,
  Accuracy = mean_knn_acc #użycie gotowego wektora z pliku rds
)

wykres_knn_tuning <- ggplot(df_knn_tuning, aes(x = k, y = Accuracy, color = Kernel, group = Kernel)) +
  geom_line(linewidth = 1, alpha = 0.8) +
  geom_point(size = 3) +
  scale_x_continuous(breaks = unique(df_knn_tuning$k)) + 
  scale_color_manual(values = c("rectangular" = "#18BC9C", 
                                "epanechnikov" = "#2C3E50", 
                                "gaussian" = "#E74C3C", 
                                "optimal" = "#F39C12")) +
  theme_minimal() +
  labs(title = "Profil tuningu kNN",
       x = "Liczba sąsiadów (k)",
       y = "Średnie Accuracy",
       color = "Kernel") +
  theme(legend.position = "bottom", #legenda na dole, by oszczędzić miejsce
        plot.title = element_text(face = "bold"))

print(wykres_knn_tuning)


#Wykres tuningu LDA 
df_lda_tuning <- data.frame(
  PCA_Components = pca_grid, 
  Accuracy = mean_lda_acc #użycie gotowego wektora z pliku rds
)

wykres_lda_tuning <- ggplot(df_lda_tuning, aes(x = PCA_Components, y = Accuracy)) +
  geom_line(color = "#2C3E50", linewidth = 1) +
  geom_point(color = "#2C3E50", size = 3) +
  scale_x_continuous(breaks = pca_grid) + 
  theme_minimal() +
  labs(title = "Profil tuningu LDA",
       x = "Składowe główne PCA",
       y = "Średnie Accuracy") +
  theme(plot.title = element_text(face = "bold"))

print(wykres_lda_tuning)


#Wykres tuningu Drzewa decyzyjnego ---
df_tree_tuning <- data.frame(
  cp = tree_grid$cp, 
  minsplit = as.factor(tree_grid$minsplit), 
  Accuracy = mean_tree_acc #użycie gotowego wektora z pliku rds
)

wykres_tree_tuning <- ggplot(df_tree_tuning, aes(x = cp, y = Accuracy, color = minsplit, group = minsplit)) +
  geom_line(linewidth = 1) +
  geom_point(size = 2.5) +
  scale_color_brewer(palette = "Reds") + 
  theme_minimal() +
  labs(title = "Profil tuningu drzewa",
       x = "Parametr cp",
       y = "Średnie Accuracy",
       color = "minsplit") +
  theme(legend.position = "bottom", #legenda na dole
        plot.title = element_text(face = "bold"))

print(wykres_tree_tuning)
```

```{r}
#| fig-pos: "H"
#wykres - przed i po tunignu
library(ggplot2)

#---WYCIĄGNIĘCIE WYNIKÓW BAZOWYCH (PRZED TUNINGIEM)
idx_knn_bazowe <- which(knn_grid$k == 5 & knn_grid$kernel == "rectangular")
acc_knn_przed <- mean_knn_acc[idx_knn_bazowe] 

#domyślne cp dla rpart to 0.01, więc znajdujemy w siatce wartość najbliższą tej liczbie
idx_tree_bazowe <- which.min(abs(tree_grid$cp - 0.01) + abs(tree_grid$minsplit - 20))
acc_tree_przed <- mean_tree_acc[idx_tree_bazowe]

#wynik bazowy dla LDA (5 składowych PCA)
idx_lda_bazowe <- which(pca_grid == 5)
acc_lda_przed <- mean_lda_acc[idx_lda_bazowe]

#ZBUDOWANIE RAMKI DANYCH DO WYKRESU ---
df_porownanie <- data.frame(
  Model = rep(c("kNN", "Drzewo decyzyjne", "LDA"), each = 2),
  Etap = rep(c("Przed tuningiem", "Po tuningu"), times = 3),
  Accuracy = c(acc_knn_przed, mean_knn_acc[best_knn_idx], #wyniki optymalne
               acc_tree_przed, mean_tree_acc[best_tree_idx],
               acc_lda_przed,  mean_lda_acc[best_pca_idx])
)

#zabezpieczenie przed błędem wyświetlania nazw modeli w odpowiedniej kolejności - po prawej najlepszy model
df_porownanie$Model <- factor(df_porownanie$Model, levels = c("Drzewo decyzyjne", "kNN", "LDA"))

# DODANE: wymuszenie kolejności dla Etapu
df_porownanie$Etap <- factor(df_porownanie$Etap, levels = c("Przed tuningiem", "Po tuningu"))

#WYKRES
wykres_porownanie <- ggplot(df_porownanie, aes(x = Model, y = Accuracy, fill = Etap)) +
  geom_col(position = position_dodge(width = 0.8), width = 0.7, color = "black") +
  geom_text(aes(label = round(Accuracy, 4)), 
            position = position_dodge(width = 0.8), vjust = -0.5, size = 4, fontface = "bold") +
  scale_fill_manual(values = c("Przed tuningiem" = "#95A5A6", "Po tuningu" = "#2ECC71")) +
  coord_cartesian(ylim = c(0.7, 1.05)) +
  theme_minimal() +
  labs(title = "Wpływ optymalizacji hiperparametrów na dokładność modeli",
       # DODANE: minsplit, przełamanie wiersza \n, skrócenie tekstu
       subtitle = paste("kNN (bazowe k=5 -> opt. k=", best_k, ") | Drzewo (bazowe cp~0.01, minsplit=20 -> opt. cp=", best_cp, ", minsplit=", best_minsplit, ")\n",
                        "LDA (PCA=5 -> opt. PCA=", best_pca, ")", sep=""),
       x = "Algorytm",
       y = "Średnie Accuracy z 10-fold CV",
       fill = "Stan modelu") +
  theme(legend.position = "top",
        text = element_text(size = 12),
        plot.subtitle = element_text(size = 9, lineheight = 1.2),
        plot.title = element_text(face = "bold")
        )

print(wykres_porownanie)
```

# TO DO:

-   

-   w modelach zacząć od accuracy i najlepszych parametrów, potem analiza hiperparametrów,

Źródła\
(a) Forina, M. et al, PARVUS - An Extendible Package for Data" Exploration, Classification and Correlation. Institute of Pharmaceutical" \[7\] " and Food Analysis and Technologies, Via Brigata Salerno, 16147 Genoa, Italy.\
(b) Stefan Aeberhard, email: stefan\@coral.cs.jcu.edu.au"\
(c) July 1991"
