---
title: "Wine Classification"
subtitle: "Pracownia Analizy Danych, czerwiec 2026"
author: "Martyna Pieczka, Magdalena Chamera"
format: pdf
editor: visual
---

## Wstęp (to raczej do raportu w pdf ale kusi tak zostawić szczerze)

Celem niniejszego raportu jest podsumowanie trzech modeli klasyfikacyjnych utworzonych na podstawie danych *Wine recognition data*[^1], zawierającym 13 parametrów fizykochemicznych win powstałych z trzech typów winogron w tym samym regionie Włoch.

[^1]: Aeberhard, S. & Forina, M. (1992). Wine \[Dataset\]. UCI Machine Learning Repository. <https://doi.org/10.24432/C5PC7J>)

Oficjalna dokumentacji UCI nie podaje jednostek miar. Zbiór może jednak wciąż być używany do testowania metod klasyfikacji, zwłaszcza z powodu wykonanej standaryzacji (z-score) danych, co usuwa wpływ jednostek na wyniki algorytmów.

Źródła \
(a) Forina, M. et al, PARVUS - An Extendible Package for Data" Exploration, Classification and Correlation. Institute of Pharmaceutical" \[7\] " and Food Analysis and Technologies, Via Brigata Salerno, 16147 Genoa, Italy.\
(b) Stefan Aeberhard, email: stefan\@coral.cs.jcu.edu.au"\
(c) July 1991"

## Wstęp

Dane można pobrać ze strony <https://archive.ics.uci.edu/dataset/109/wine>, interesuje nas plik wine.data. Nazwy kolumn nadajemy zgodnie z opisem zawartym w wine.names

```{r}
wine_df <-read.csv("wine.data", header=FALSE)

colnames(wine_df) <- c(
  "Class",
  "Alcohol",
  "Malic_acid",
  "Ash",
  "Alcalinity_of_ash",
  "Magnesium",
  "Total_phenols",
  "Flavanoids",
  "Nonflavanoid_phenols",
  "Proanthocyanins",
  "Color_intensity",
  "Hue",
  "OD280_OD315",
  "Proline"
)
```

## Wstępna analiza danych - opis struktur danych

DO ZROBIENIA

-   NaN

-   wartości odstające

-   zrównoważenie klas (ile jest win w każdej grupie)

-   rozkłady zmiennych

-   korelacje

-   wykresy pudełkowe - które cechy najlepiej odróżniają od siebie klasy win

## Przygotowanie danych

-   PCA - uwaga na

## Modele

-   LDA (ew. QDA, RDA)

-   kNN zoptymalizowany za pomocą kroswalidacji

-   drzewo decyzyjne

UWAGA NA OVERFITTING!

## Interpretacja modeli (może w "Modele")

## PONADTO

-   Raport - może podobny do samego artykułu naukowego, a może po prostu tutaj cały kod z #\| echo: false

-   Raport w LATEX

-   modele omawiane na zajęciach - git

-   UZASADNIENIE DECYZJI METODOLOGICZNYCH (w zasadzie wszystkiego - wybór miary dopasowania, schemat kroswalidacji itp)

-   Więcej nie znaczy lepiej!

```{r}
#| echo: false
2 * 2
```

The `echo: false` option disables the printing of code (only output is displayed).
