---
title: "Wine Classification"
subtitle: "Pracownia Analizy Danych, czerwiec 2026"
author: "Martyna Pieczka, Magdalena Chamera"
format: pdf
editor: visual
---

## Wstęp

Dane można pobrać ze strony <https://archive.ics.uci.edu/dataset/109/wine>, interesuje nas plik wine.data. Nazwy kolumn nadajemy zgodnie z opisem zawartym w wine.names.

```{r}
wine_df <-read.csv("wine.data", header=FALSE)

colnames(wine_df) <- c(
  "Class",
  "Alcohol",
  "Malic_acid",
  "Ash",
  "Alcalinity_of_ash",
  "Magnesium",
  "Total_phenols",
  "Flavanoids",
  "Nonflavanoid_phenols",
  "Proanthocyanins",
  "Color_intensity",
  "Hue",
  "OD280_OD315",
  "Proline"
)
```

## Wstępna analiza danych - opis struktur danych

### UWAGA DO MADZI - aby stworzyć środowisko w .qmd należy użyć skrótu klawiszowego ctrl+alt+i, na macbook cmd+option+i. **WYBRANY KOLOR RAPORTU NA TEN MOMENT TO #6E1300, przypomina wino**

W trakcie wstępnej analizy danych postępowałyśmy następująco:

-   sprawdzenie brakujących wartości

```{r}
#wartości brakujące - brak
colSums(is.na(wine_df))
```

-   sprawdzenie zrównoważenia klas

```{r}
library(ggplot2)

#tworzenie wykresu za pomocą ggplot2 - zliczanie 

ggplot(wine_df, aes(x=Class)) +
  geom_bar(fill="#6E1300") +
  geom_text(stat='count', aes(label= after_stat(count)), vjust=-0.5) +
  theme_minimal() +
  labs(title = "Rozkład klas w zbiorze Wine",
       x="Klasa",
       y="Liczba obserwacji")
```

DO ZROBIENIA

-   wartości odstające

-   rozkłady zmiennych

-   korelacje

-   wykresy pudełkowe - które cechy najlepiej odróżniają od siebie klasy win

## Przygotowanie danych

-   standaryzacja danych

<!-- -->

-   przed PCA PODZIAŁ NA ZBIÓR UCZĄCY I TESTOWY - bo inaczej data leakage

<!-- -->

-   PCA (ma być nieparzyste)

## Tworzenie modeli

-   LDA (ew. QDA, RDA)

-   kNN zoptymalizowany za pomocą kroswalidacji

-   drzewo decyzyjne

UWAGA NA OVERFITTING!

## PONADTO - UWAGI PROWADZĄCEGO

-   Raport - może podobny do samego artykułu naukowego, a może po prostu tutaj cały kod z #\| echo: false

-   Raport w LATEX

-   modele omawiane na zajęciach - git

-   UZASADNIENIE DECYZJI METODOLOGICZNYCH (w zasadzie wszystkiego - wybór miary dopasowania, schemat kroswalidacji itp)

-   Więcej nie znaczy lepiej!
