---
title: "Wine Classification Report"
author: "Martyna Pieczka, Magdalena Chamera"
format: pdf
editor: visual
execute:
  echo: false
  warning: false
  message: false
  fig-align: "center"
  fig-width: 8
  fig-height: 5
---

## Wstęp

Celem niniejszego raportu jest podsumowanie trzech modeli klasyfikacyjnych utworzonych na podstawie danych *Wine recognition data*[^1], zawierającym 13 parametrów fizykochemicznych win powstałych z trzech typów winogron w tym samym regionie Włoch.

[^1]: Aeberhard, S. & Forina, M. (1992). Wine \[Dataset\]. UCI Machine Learning Repository. <https://doi.org/10.24432/C5PC7J>)

Oficjalna dokumentacji UCI nie podaje jednostek miar. Zbiór może jednak wciąż być używany do testowania metod klasyfikacji, zwłaszcza z powodu wykonanej standaryzacji (z-score) danych, co usuwa wpływ jednostek na wyniki algorytmów.

Źródła\
(a) Forina, M. et al, PARVUS - An Extendible Package for Data" Exploration, Classification and Correlation. Institute of Pharmaceutical" \[7\] " and Food Analysis and Technologies, Via Brigata Salerno, 16147 Genoa, Italy.\
(b) Stefan Aeberhard, email: stefan\@coral.cs.jcu.edu.au"\
(c) July 1991"

## Metodologia

**1. Wstępna analiza danych (EDA)**

Prace nad modelowaniem poprzedzono dogłębną eksploracją zbioru danych, aby zrozumieć jego strukturę i zidentyfikować potencjalne problemy. W ramach analizy zrealizowano następujące kroki:

-   **Weryfikacja braków danych:** Sprawdzono kompletność zbioru, aby uniknąć błędów w działaniu algorytmów.

-   **Analiza zmiennej celu:** Zweryfikowano stopień zrównoważenia klas, co jest kluczowe dla wyboru odpowiednich miar oceny modeli (np. Accuracy).

-   **Badanie rozkładów i wartości odstających:** Przeanalizowano kształt rozkładów poszczególnych predyktorów oraz zidentyfikowano wartości odstające (outliery), które mogą negatywnie wpływać na wrażliwe modele.

-   **Macierz korelacji:** Zbadano siłę zależności liniowych między zmiennymi objaśniającymi, w celu detekcji współliniowości.

**2. Podział danych i schemat walidacji**

W celu obiektywnej oceny zdolności generalizacyjnych modeli, zbiór danych został podzielony na dwie rozłączne części: **zbiór uczący (70%)** oraz **zbiór testowy (30%)**.

Ze względu na planowany tuning hiperparametrów, na zbiorze uczącym zastosowano schemat **10-krotnej kroswalidacji (10-fold Cross-Validation)**.

Szczególną uwagę zwrócono na wyeliminowanie ryzyka wycieku danych (*data leakage*). Wszelkie transformacje (takie jak standaryzacja czy redukcja wymiarowości) były uczone i wyliczane **wyłącznie na 9 foldach treningowych** w każdej iteracji, a następnie jedynie aplikowane na 1 foldzie walidacyjnym. Analogiczne podejście zastosowano dla końcowego zbioru testowego – został on przetransformowany przy użyciu średnich i odchyleń standardowych wyliczonych wyłącznie na pełnym zbiorze uczącym. Dzięki temu zbiór walidacyjny i testowy dopasowują się do skali, której nauczył się model, zachowując pełną izolację informacji.

**3. Algorytmy predykcyjne i transformacje**

W badaniu wykorzystano trzy różne podejścia do klasyfikacji, z których każde wymagało odpowiedniego przygotowania danych wejściowych:

-   **k-Najbliższych Sąsiadów (kNN):**

    Algorytm oparty na pomiarze odległości euklidesowej, silnie wrażliwy na różnice w rzędach wielkości zmiennych oraz tzw. klątwę wymiarowości. Z tego powodu dane wejściowe poddano **standaryzacji**, a następnie zredukowano przestrzeń cech za pomocą **Analizy Głównych Składowych (PCA)**. Model był poddany optymalizacji, w ramach której tuningowano hiperparametr $k$ (liczbę rozpatrywanych sąsiadów).

-   **Liniowa Analiza Dyskryminacyjna (LDA):**

    Podobnie jak w przypadku kNN, model LDA jest wrażliwy na współliniowość i skalę, dlatego zasilony został danymi po wcześniejszej standaryzacji oraz transformacji PCA.

-   **Drzewo decyzyjne:**

    Dzięki specyfice algorytmów opartych na podziałach węzłów (niewrażliwość na monotoniczne transformacje i różnice w skalach), zrezygnowano ze standaryzacji oraz PCA. Model trenowano na **surowych danych**. W celu zabezpieczenia modelu przed przeuczeniem (*overfittingiem*), przeprowadzono tuning parametru złożoności drzewa ($cp$).

## Analiza struktury danych Wine

W trakcie wstępnej analizy danych postępowałyśmy następująco:

1.  **Sprawdzenie brakujących wartości.** Zbiór danych ich nie ma.
2.  **Sprawdzenie zrównoważenia klas.** Rozkład liczebności klas w zbiorze Wine. Zbiór jest stosunkowo zbalansowany, z lekką dominacją klasy 2 (71 obserwacji) i najmniejszą reprezentacją klasy 3 (48 obserwacji). Ta proporcja uzasadnia wybór celności (Accuracy) jako odpowiedniej miary oceny jakości modeli.

```{r}


library(showtext)
showtext_auto()

wine_df <- read.csv("wine.data", header=FALSE)

colnames(wine_df) <- c(
  "Class",
  "Alcohol",
  "Malic_acid",
  "Ash",
  "Alcalinity_of_ash",
  "Magnesium",
  "Total_phenols",
  "Flavanoids",
  "Nonflavanoid_phenols",
  "Proanthocyanins",
  "Color_intensity",
  "Hue",
  "OD280_OD315",
  "Proline"
)

library(ggplot2)

#tworzenie wykresu za pomocą ggplot2 - zliczanie 
  
ggplot(wine_df, aes(x = Class, fill=as.factor(Class))) +
  geom_bar() +
  geom_text(stat = 'count', aes(label = after_stat(count)), vjust = -0.5) +
  #wykres źle się skalował w pdf - dodanie 15% wolnej przestrzeni nad słupkiem
  scale_y_continuous(expand = expansion(mult = c(0, 0.15))) + 
  theme_minimal() +
  labs(title = "Rozkład klas w zbiorze Wine",
       x = "Klasa",
       y = "Liczba obserwacji",
       fill = "Klasa")
```

3.  **Stworzenie wykresu korelacji.** Użyto metody sortowania hclust (hierarchical clustering, które łączy zmienne w klastry na podstawie siły korelacji) wraz z dodawaniem trzech prostokątów. Wyodrębiono cztery grupy korelacji dodatnich, z czego najważniejsze są:

-   klaster 1 (lewy górny róg):
    -   zmienne *Hue, Proanthocyanins, OD280_OD315, Total_phenols, Flavanoids*
    -   silna korelacja dodatnia, spowodowana zależnościami chemicznymi (flawonidy to związki z grupy polifenoli, wpływają na barwę i wynik testu OD280_OD315 na obecność białek i polifenoli).
-   klaster 2:
    -   zmienne *Magnesium, Color_intensity, Alcohol, Proline*
    -   prolina jest aminokwasem znajdującym się w winogronach, którego stężenie wzrasta wraz z dojrzałością owoców. Przekłada się to na wyższy poziom cukru, w efekcie również alkoholu.

Klaster 3 i 4 są mniej istotne w analizie:

-   klaster 3:
    -   zmienne *Ash, Alcalinity_of_ash*
    -   powiązane parametry (*Ash* to sucha pozostałość po całkowitym spaleniu substancji organicznych w próbce. Składa się ze związków mineralnych. *Alcalinity_of_ash* mierzy zasadowość popiołu).
-   klaster 4:
    -   zmienne *Malic_acid, Nonflavanoid_phenols*
    -   *Malic_acid*, czyli kwas jabłkowy, odpowiada za kwasowość wina, jego poziom spada w wyniku dojrzewania winogron na słońcu
    -   DOCZYTAĆ - ZOBACZYĆ STR XXII W KSIĄŻCE

Ponadto, z klastrów można wyciągnąć następujące wnioski:

-   Silne korelacje (zwłaszcza w klastrze 1) -\> **warto zastosować PCA** przed tworzeniem modelu LDA.

-   Drzewo decyzyjne najprawdopodobniej wybierze jako korzeń tylko jedną zmienną z pierwszego klastru - reszta nie wniesie żadnej nowej informacji.

-   Ponieważ zmienne są skorelowane i opisują różne cechy w różnych jednostkach, należy wykonać **standaryzację danych** przed modelowaniem kNN.

    ```{r}

    library(corrplot)

    korelacje_wine <- cor(wine_df[,-1]) #wykluczamy kolumnę Class - zmienna dyskretna

    corrplot(korelacje_wine,
             method = "circle", 
             order = "hclust", 
             addrect = 4,
             col = COL2("RdYlBu"), 
             tl.srt = 45,
             mar = c(0, 0, 2, 0) # dodaje górny margines na tytuł
             )
    title(main = "Macierz korelacji predyktorów z grupowaniem (hclust)", 
          adj=0,
          font.main = 1, # 2 oznacza pogrubienie (bold)
          cex.main = 1) # rozmiar odpowiadający size = 16
    ```

## Interpretacja modeli

You can add options to executable code like this

```{r}
#| echo: false
2 * 2
```

The `echo: false` option disables the printing of code (only output is displayed).
