---
title: "Wine Classification"
subtitle: "Pracownia Analizy Danych, czerwiec 2026"
author: "Martyna Pieczka, Magdalena Chamera"
format: pdf
editor: visual
---

## Wstęp

Dane można pobrać ze strony <https://archive.ics.uci.edu/dataset/109/wine>, interesuje nas plik wine.data. Nazwy kolumn nadajemy zgodnie z opisem zawartym w wine.names.

```{r}
wine_df <- read.csv("wine.data", header=FALSE)

colnames(wine_df) <- c(
  "Class",
  "Alcohol",
  "Malic_acid",
  "Ash",
  "Alcalinity_of_ash",
  "Magnesium",
  "Total_phenols",
  "Flavanoids",
  "Nonflavanoid_phenols",
  "Proanthocyanins",
  "Color_intensity",
  "Hue",
  "OD280_OD315",
  "Proline"
)
```

W celu poprawnego wyświetlania polskich znaków na wykresach skorzystano z biblioteki showtext:

```{r}
library(showtext)
showtext_auto()
```

## Wstępna analiza danych - opis struktur danych

### UWAGA DO MADZI - aby stworzyć środowisko w .qmd należy użyć skrótu klawiszowego ctrl+alt+i, na macbook cmd+option+i. **WYBRANY KOLOR RAPORTU NA TEN MOMENT TO #6E1300, przypomina wino**

W trakcie wstępnej analizy danych postępowałyśmy następująco:

1.  **Sprawdzenie brakujących wartości.** Zbiór danych ich nie ma.

```{r}
colSums(is.na(wine_df))
```

2.  **Sprawdzenie zrównoważenia klas.** Żadna z klas nie dominuje nad resztą, choć liczebności nie są równe.

```{r}
library(ggplot2)

#tworzenie wykresu za pomocą ggplot2 - zliczanie 
  
ggplot(wine_df, aes(x = Class, fill=as.factor(Class))) +
  geom_bar() +
  geom_text(stat = 'count', aes(label = after_stat(count)), vjust = -0.5) +
  #wykres źle się skalował w pdf - dodanie 15% wolnej przestrzeni nad słupkiem
  scale_y_continuous(expand = expansion(mult = c(0, 0.15))) + 
  theme_minimal() +
  labs(title = "Rozkład klas w zbiorze Wine",
       x = "Klasa",
       y = "Liczba obserwacji",
       fill = "Klasa")
```

3.  **Stworzenie wykresu korelacji.** Użyto metody sortowania hclust (hierarchical clustering, które łączy zmienne w klastry na podstawie siły korelacji) wraz z dodawaniem trzech prostokątów. Wyodrębiono cztery grupy korelacji dodatnich, z czego najważniejsze są:

-   klaster 1 (lewy górny róg):
    -   zmienne *Hue, Proanthocyanins, OD280_OD315, Total_phenols, Flavanoids*
    -   silna korelacja dodatnia, spowodowana zależnościami chemicznymi (flawonidy to związki z grupy polifenoli, wpływają na barwę i wynik testu OD280_OD315 na obecność białek i polifenoli).
-   klaster 2:
    -   zmienne *Magnesium, Color_intensity, Alcohol, Proline*
    -   prolina jest aminokwasem znajdującym się w winogronach, którego stężenie wzrasta wraz z dojrzałością owoców. Przekłada się to na wyższy poziom cukru, w efekcie również alkoholu.

Klaster 3 i 4 są mniej istotne w analizie:

-   klaster 3:
    -   zmienne *Ash, Alcalinity_of_ash*
    -   powiązane parametry (*Ash* to sucha pozostałość po całkowitym spaleniu substancji organicznych w próbce. Składa się ze związków mineralnych. *Alcalinity_of_ash* mierzy zasadowość popiołu).
-   klaster 4:
    -   zmienne *Malic_acid, Nonflavanoid_phenols*
    -   *Malic_acid*, czyli kwas jabłkowy, odpowiada za kwasowość wina, jego poziom spada w wyniku dojrzewania winogron na słońcu
    -   DOCZYTAĆ - ZOBACZYĆ STR XXII W KSIĄŻCE

Ponadto, z klastrów można wyciągnąć następujące wnioski:

-   Silne korelacje (zwłaszcza w klastrze 1) -\> **warto zastosować PCA** przed tworzeniem modelu LDA.

-   Drzewo decyzyjne najprawdopodobniej wybierze jako korzeń tylko jedną zmienną z pierwszego klastru - reszta nie wniesie żadnej nowej informacji.

-   Ponieważ zmienne są skorelowane i opisują różne cechy w różnych jednostkach, należy wykonać **standaryzację danych** przed modelowaniem kNN.

```{r}
library(corrplot)

korelacje_wine <- cor(wine_df[,-1]) #wykluczamy kolumnę Class - zmienna dyskretna

corrplot(korelacje_wine,
         method = "circle", 
         order = "hclust", 
         addrect = 4,
         col = COL2("RdYlBu"), 
         tl.srt = 45
         )


```

4.  Wykresy rozkładów zmiennych. Można na ich podstawie wyznaczyć parametry, które izolują dane klasy:

-   *Proline* ma znacznie wyższe wartości w **klasie 1** w porównaniu z pozostałymi klasami. *Malic_acid* ma bardzo niską wariancję dla klasy 1.

-   *Alcohol, Color_intensity* są najniższe w **klasie 2.**

-   W **klasie 3**, *Flavanoids, Hue, Total_Phenols i OD280_OD315* mają niskie wartości tych parametrów.

```{r}
library(tidyr) #POTRZEBNY KOMENTARZ DO WYKRESU

#dane w formacie długim - potrzebne do wygenerowania wielu wykresów
wine_long <- pivot_longer(wine_df, 
                          cols = -Class, 
                          names_to = "Variable", 
                          values_to = "Value")


ggplot(wine_long, aes(x = Value, fill = as.factor(Class), group = as.factor(Class))) +
  geom_density(alpha = 0.4) + 
  facet_wrap(~Variable, scales = "free") + 
  theme_minimal() +
  labs(title = "Rozkłady cech fizykochemicznych w podziale na klasy win",
       x = "Wartość",
       y = "Gęstość",
       fill = "Klasa")
```

5.  Wartości odstające.

-   naruszone zostały założenia LDA o zbliżonej wariancji i braku wartości odstających. Macierze kowariancji mogą być zaburzone.

-   klasy są od siebie fizycznie odseparowane (np. dla parametru *Flavanoids*), zatem model kNN oparty na odległościach, czy też drzewo decyzyjne oparte na regułach, znajdą czyste granice podziału dla tych zmiennych.

```{r}
ggplot(wine_long, aes(x = as.factor(Class), y = Value, fill = as.factor(Class))) +
  geom_boxplot(outlier.colour = "#6E1300", outlier.shape = 16, outlier.size = 2) +
  facet_wrap(~Variable, scales = "free") +
  theme_minimal() +
  labs(title = "Analiza wartości odstających w podziale na klasy",
       x = "Klasa",
       y = "Wartość",
     fill = "Klasa")
```

## Przygotowanie danych

-   standaryzacja danych
-   przed PCA PODZIAŁ NA ZBIÓR UCZĄCY I TESTOWY - bo inaczej data leakage
-   PCA (ma być nieparzyste)

## Tworzenie modeli

-   LDA (ew. QDA, RDA)

-   kNN zoptymalizowany za pomocą kroswalidacji

-   drzewo decyzyjne

UWAGA NA OVERFITTING!

### Drzewo decyzyjne

```{r}
library(rpart)
library(rpart.plot)

#as.factor - drzewo klasyfikujące a nie regresyjne
model_drzewa <- rpart(as.factor(Class) ~ ., 
                      data = wine_df, 
                      method = "class")


rpart.plot(model_drzewa, 
           type = 2,            #warunki podziału nad węzłami
           extra = 104,         #pokazuje klasę, prawdopodobieństwo i % obserwacji w węźle
           box.palette = "auto", 
           nn = TRUE,           #numery węzłów
           main = "Drzewo decyzyjne dla zbioru danych Wine")
```

# DO ZROBIENIA

-   Martyna

    -   ZMIENIĆ KOLEJNOŚĆ W EDA

    -   pomyśleć nad opisem chemicznym - czy potrzebny?

    -   wnioski z wartosci odstajacychh dodac zrodla

    -   drzewo decyzyjne poprawić kolory i komentarze i optymalizacja

    -   bagging drzew!

    -   kolejność - oddzielamy, potem standaryzacja recipes

-   KNN - jakieś manipulacje innymi rzeczami niż K

-   popranwie metodologicznie

-   dobra interpretacja, np. czy zwracają uwagę na inne cechy, accuracy, czy się wszystkie mylą na tych samych obserwacjach

## PONADTO - UWAGI PROWADZĄCEGO

-   Raport - może podobny do samego artykułu naukowego, a może po prostu tutaj cały kod z #\| echo: false

-   Raport w LATEX

-   modele omawiane na zajęciach - git

-   UZASADNIENIE DECYZJI METODOLOGICZNYCH (w zasadzie wszystkiego - wybór miary dopasowania, schemat kroswalidacji itp)

-   Więcej nie znaczy lepiej!
