---
title: "Wine Classification"
subtitle: "Pracownia Analizy Danych, czerwiec 2026"
author: "Martyna Pieczka, Magdalena Chamera"
format: pdf
editor: visual
---

## Wstęp

Dane można pobrać ze strony <https://archive.ics.uci.edu/dataset/109/wine>, interesuje nas plik wine.data. Nazwy kolumn nadajemy zgodnie z opisem zawartym w wine.names.

```{r}
wine_df <- read.csv("wine.data", header=FALSE)

colnames(wine_df) <- c(
  "Class",
  "Alcohol",
  "Malic_acid",
  "Ash",
  "Alcalinity_of_ash",
  "Magnesium",
  "Total_phenols",
  "Flavanoids",
  "Nonflavanoid_phenols",
  "Proanthocyanins",
  "Color_intensity",
  "Hue",
  "OD280_OD315",
  "Proline"
)
```

W celu poprawnego wyświetlania polskich znaków na wykresach skorzystano z biblioteki showtext:

```{r}
library(showtext)
showtext_auto()
```

## Wstępna analiza danych - opis struktur danych

### UWAGA DO MADZI - aby stworzyć środowisko w .qmd należy użyć skrótu klawiszowego ctrl+alt+i, na macbook cmd+option+i. **WYBRANY KOLOR RAPORTU NA TEN MOMENT TO #6E1300, przypomina wino**

W trakcie wstępnej analizy danych postępowałyśmy następująco:

1.  **Sprawdzenie brakujących wartości.** Zbiór danych ich nie ma.

```{r}
colSums(is.na(wine_df))
```

2.  **Sprawdzenie zrównoważenia klas.** Żadna z klas nie dominuje nad resztą, choć liczebności nie są równe.

```{r}
library(ggplot2)

#tworzenie wykresu za pomocą ggplot2 - zliczanie 
  
ggplot(wine_df, aes(x = Class, fill=as.factor(Class))) +
  geom_bar() +
  geom_text(stat = 'count', aes(label = after_stat(count)), vjust = -0.5) +
  #wykres źle się skalował w pdf - dodanie 15% wolnej przestrzeni nad słupkiem
  scale_y_continuous(expand = expansion(mult = c(0, 0.15))) + 
  theme_minimal() +
  labs(title = "Rozkład klas w zbiorze Wine",
       x = "Klasa",
       y = "Liczba obserwacji",
       fill = "Klasa")
```

3.  **Stworzenie wykresu korelacji.** Użyto metody sortowania hclust (hierarchical clustering, które łączy zmienne w klastry na podstawie siły korelacji) wraz z dodawaniem trzech prostokątów. Wyodrębiono cztery grupy korelacji dodatnich, z czego najważniejsze są:

-   klaster 1 (lewy górny róg):
    -   zmienne *Hue, Proanthocyanins, OD280_OD315, Total_phenols, Flavanoids*
    -   silna korelacja dodatnia, spowodowana zależnościami chemicznymi (flawonidy to związki z grupy polifenoli, wpływają na barwę i wynik testu OD280_OD315 na obecność białek i polifenoli).
-   klaster 2:
    -   zmienne *Magnesium, Color_intensity, Alcohol, Proline*
    -   prolina jest aminokwasem znajdującym się w winogronach, którego stężenie wzrasta wraz z dojrzałością owoców. Przekłada się to na wyższy poziom cukru, w efekcie również alkoholu.

Klaster 3 i 4 są mniej istotne w analizie:

-   klaster 3:
    -   zmienne *Ash, Alcalinity_of_ash*
    -   powiązane parametry (*Ash* to sucha pozostałość po całkowitym spaleniu substancji organicznych w próbce. Składa się ze związków mineralnych. *Alcalinity_of_ash* mierzy zasadowość popiołu).
-   klaster 4:
    -   zmienne *Malic_acid, Nonflavanoid_phenols*
    -   *Malic_acid*, czyli kwas jabłkowy, odpowiada za kwasowość wina, jego poziom spada w wyniku dojrzewania winogron na słońcu
    -   DOCZYTAĆ - ZOBACZYĆ STR XXII W KSIĄŻCE

Ponadto, z klastrów można wyciągnąć następujące wnioski:

-   Silne korelacje (zwłaszcza w klastrze 1) -\> **warto zastosować PCA** przed tworzeniem modelu LDA.

-   Drzewo decyzyjne najprawdopodobniej wybierze jako korzeń tylko jedną zmienną z pierwszego klastru - reszta nie wniesie żadnej nowej informacji.

-   Ponieważ zmienne są skorelowane i opisują różne cechy w różnych jednostkach, należy wykonać **standaryzację danych** przed modelowaniem kNN.

```{r}
library(corrplot)

korelacje_wine <- cor(wine_df[,-1]) #wykluczamy kolumnę Class - zmienna dyskretna

corrplot(korelacje_wine,
         method = "circle", 
         order = "hclust", 
         addrect = 4,
         col = COL2("RdYlBu"), 
         tl.srt = 45
         )


```

4.  Wykresy rozkładów zmiennych. Można na ich podstawie wyznaczyć parametry, które izolują dane klasy:

-   *Proline* ma znacznie wyższe wartości w **klasie 1** w porównaniu z pozostałymi klasami. *Malic_acid* ma bardzo niską wariancję dla klasy 1.

-   *Alcohol, Color_intensity* są najniższe w **klasie 2.**

-   W **klasie 3**, *Flavanoids, Hue, Total_Phenols i OD280_OD315* mają niskie wartości tych parametrów.

```{r}
library(tidyr) #POTRZEBNY KOMENTARZ DO WYKRESU

#dane w formacie długim - potrzebne do wygenerowania wielu wykresów
wine_long <- pivot_longer(wine_df, 
                          cols = -Class, 
                          names_to = "Variable", 
                          values_to = "Value")


ggplot(wine_long, aes(x = Value, fill = as.factor(Class), group = as.factor(Class))) +
  geom_density(alpha = 0.4) + 
  facet_wrap(~Variable, scales = "free") + 
  theme_minimal() +
  labs(title = "Rozkłady cech fizykochemicznych w podziale na klasy win",
       x = "Wartość",
       y = "Gęstość",
       fill = "Klasa")
```

5.  Wartości odstające.

-   naruszone zostały założenia LDA o zbliżonej wariancji i braku wartości odstających. Macierze kowariancji mogą być zaburzone.

-   klasy są od siebie fizycznie odseparowane (np. dla parametru *Flavanoids*), zatem model kNN oparty na odległościach, czy też drzewo decyzyjne oparte na regułach, znajdą czyste granice podziału dla tych zmiennych.

```{r}
ggplot(wine_long, aes(x = as.factor(Class), y = Value, fill = as.factor(Class))) +
  geom_boxplot(outlier.colour = "#6E1300", outlier.shape = 16, outlier.size = 2) +
  facet_wrap(~Variable, scales = "free") +
  theme_minimal() +
  labs(title = "Analiza wartości odstających w podziale na klasy",
       x = "Klasa",
       y = "Wartość",
     fill = "Klasa")
```

## Przygotowanie danych i tworzenie modeli

### Metodologia

Będziemy stroić nasze modele. W związku z tym najpierw dokonamy podziału na zbiór uczący i testowy (w stosunku 70:30), a następnie ustawimy kroswalidację na zbiorze uczącym. Skorzystamy z 10-krotnej kroswalidacji.

Aby uniknąć data leakage, zastosujemy przekształcenia na 9 foldach treningowych i zaaplikujemy je na 1 fold walidacyjny w każdej iteracji. W ten sposób dziesiąty fold będzie standaryzowany używając średniej i odchylenia wyliczonych z danych treningowych - dopasowujemy zbiór testowy do skali, której nauczył się model.

Tworzymy i stroimy trzy osobne modele:

-   kNN - będziemy tuningować $k$ - liczbę sąsiadów. Wykonamy standaryzację i PCA

-   LDA - wykonamy standaryzację oraz PCA.

-   drzewo decyzyjne - będziemy tuningować $cp$ - parametr złożoności. Nie będziemy transformować danych.

```{r}
library(rsample)
library(kknn)   #dla kNN
library(MASS)   #dla LDA
library(rpart)  #dla drzew decyzyjnych
library(ipred)  #dla drzew - do baggingu

set.seed(123)
#PODZIAŁ
#initial_split domyślnie zachowuje proporcje klas
wine_split <- initial_split(wine_df, prop = 0.7, strata = Class)
wine_train <- training(wine_split)
wine_test  <- testing(wine_split)

#KROSWALIDACJA
folds <- vfold_cv(wine_train, v = 10, strata = Class)

#siatki do tuningu hiperparametrów
k_grid <- c(1, 3, 5, 7, 9, 11, 13, 15)
cp_grid <- seq(0.001, 0.05, by = 0.005)

#macierze na wyniki tuningu (wiersze = foldy, kolumny = hiperparametry)
acc_knn_mat <- matrix(0, nrow = 10, ncol = length(k_grid))
acc_tree_mat <- matrix(0, nrow = 10, ncol = length(cp_grid))

#wektory do zapisu dokładności w każdym z 10 przebiegów pętli
acc_knn <- numeric(10)
acc_lda <- numeric(10)
acc_tree <- numeric(10)
#na wyniki predykcji
wyniki_pred <- data.frame()

#pętla kroswalidacji
for(i in 1:10) {
  
  #wyciągnięcie podziału dla danej iteracji
  fold_train <- analysis(folds$splits[[i]])
  fold_val   <- assessment(folds$splits[[i]])
  
  #---DLA DRZEWA - dane surowe
  train_unscaled <- fold_train
  val_unscaled   <- fold_val
  
  #---STANDARYZACJA I PCA
  X_train <- fold_train[, -1] 
  Y_train <- fold_train$Class
  X_val   <- fold_val[, -1]
  Y_val   <- fold_val$Class
  
  #PCA z wbudowaną standaryzacją
  pca_model <- prcomp(X_train, center = TRUE, scale. = TRUE)
  
  #pobranie 5 składowych dla zbioru uczącego
  X_train_pca <- pca_model$x[, 1:5]
  
  #funkcja predict dla prcomp automatycznie ustandaryzuje X_val 
  #parametrami ze zbioru uczącego, a potem zrobi projekcję na składowe
  X_val_pca <- predict(pca_model, newdata = X_val)[, 1:5]
  
  #złączenie z powrotem w ramki danych
  train_pca <- data.frame(Class = Y_train, X_train_pca)
  val_pca   <- data.frame(Class = Y_val, X_val_pca)
  
  #-----TRENOWANIE I PREDYKCJA MODELI
  
  #---Tuning kNN (pętla po siatce k_grid)
  for(j in seq_along(k_grid)) {
    knn_model_temp <- kknn(Class ~ ., train = train_pca, test = val_pca, k = k_grid[j], kernel = "rectangular")
    acc_knn_mat[i, j] <- mean(knn_model_temp$fitted.values == Y_val)
    #zapis predykcji dla pierwszej wartości z siatki (na potrzeby tabeli wyniki_pred i heatmapy)
    if(j == 1) knn_pred <- knn_model_temp$fitted.values
  }
  
  #---LDA (pakiet MASS, na danych z PCA)
  lda_model <- lda(Class ~ ., data = train_pca)
  lda_pred  <- predict(lda_model, newdata = val_pca)$class
  acc_lda[i] <- mean(lda_pred == Y_val)
  
  #---Tuning Drzewa decyzyjnego (pętla po siatce cp_grid)
  for(j in seq_along(cp_grid)) {
    #przekazanie parametru cp przez rpart.control wewnątrz funkcji bagging
    tree_model_temp <- bagging(Class ~ ., data = train_unscaled, nbagg = 25, control = rpart.control(cp = cp_grid[j]))
    tree_pred_temp  <- predict(tree_model_temp, newdata = val_unscaled)
    acc_tree_mat[i, j] <- mean(tree_pred_temp == Y_val)
    #zapis predykcji dla pierwszej wartości z siatki (na potrzeby tabeli wyniki_pred i heatmapy)
    if(j == 1) tree_pred <- tree_pred_temp
  }
  
  #zapis predykcji
  ID_wina <- rownames(val_pca)
  fold_results <- data.frame(
    ID = ID_wina,
    Rzeczywista_Klasa = Y_val,
    kNN = knn_pred,
    LDA = lda_pred,
    Tree = tree_pred
  )
  #PODSUMOWANIE WYNIKÓW

  wyniki_pred <- rbind(wyniki_pred, fold_results)

}

# --- DODANE: Wybór najlepszych hiperparametrów ---
mean_knn_acc <- colMeans(acc_knn_mat)
best_k_idx <- which.max(mean_knn_acc)
best_k <- k_grid[best_k_idx]

mean_tree_acc <- colMeans(acc_tree_mat)
best_cp_idx <- which.max(mean_tree_acc)
best_cp <- cp_grid[best_cp_idx]

cat("\n=== WYNIKI TUNINGU ===\n")
cat("Najlepsze k dla kNN:", best_k, "(Średnie Accuracy:", round(mean_knn_acc[best_k_idx], 4), ")\n")
cat("Najlepsze cp dla Drzewa:", best_cp, "(Średnie Accuracy:", round(mean_tree_acc[best_cp_idx], 4), ")\n\n")

# --- DODANE: Nadpisanie wektorów wynikami z najlepszych modeli, by reszta Twojego kodu działała bez zmian ---
acc_knn <- acc_knn_mat[, best_k_idx]
acc_tree <- acc_tree_mat[, best_cp_idx]

  wyniki_cv <- data.frame(
    Fold = 1:10,
    KNN_Acc = acc_knn,
    LDA_Acc = acc_lda,
    Tree_Acc = acc_tree
  )


cat("Wyniki z poszczególnych foldów (dla optymalnych parametrów):\n")
print(round(wyniki_cv, 4))

cat("\nŚrednie Accuracy z kroswalidacji:\n")
cat("kNN:   ", round(mean(acc_knn), 4), "\n")
cat("LDA:   ", round(mean(acc_lda), 4), "\n")
cat("Tree:  ", round(mean(acc_tree), 4), "\n")

```

kNN

-   przed PCA PODZIAŁ NA ZBIÓR UCZĄCY I TESTOWY - bo inaczej data leakage
-   PCA (ma być nieparzyste)

## Wykresy

Wykresy

```{r}
library(ggplot2)
library(tidyr)
library(dplyr)

#przekształcenie danych do formatu długiego (wymagane przez ggplot2)
wyniki_long <- pivot_longer(wyniki_cv, 
                            cols = c(KNN_Acc, LDA_Acc, Tree_Acc), 
                            names_to = "Model", 
                            values_to = "Accuracy")

#poprawa nazw modeli dla lepszej czytelności na wykresie
wyniki_long$Model <- factor(wyniki_long$Model, 
                            levels = c("LDA_Acc", "KNN_Acc", "Tree_Acc"),
                            labels = c("LDA", "kNN", "Drzewo decyzyjne"))


#WYKRES STABILNOŚCI NA FOLDACH
wykres_box <- ggplot(wyniki_long, aes(x = reorder(Model, -Accuracy, FUN = median), y = Accuracy, fill = Model)) +
  geom_boxplot(alpha = 0.8, outlier.colour = "#6E1300", outlier.size = 2) +
  scale_fill_manual(values = c("LDA" = "#2C3E50", "kNN" = "#18BC9C", "Drzewo decyzyjne" = "#6E1300")) +
  theme_minimal() +
  labs(title = "Rozkład dokładności w 10-krotnej kroswalidacji",
       subtitle = "Węższe pudełko oznacza większą stabilność modelu na różnych podpróbkach",
       x = "Model",
       y = "Accuracy") +
  theme(legend.position = "none")

print(wykres_box)



```

```{r}

#ŚREDNIE ACCURACY
wyniki_mean <- wyniki_long %>%
  group_by(Model) %>%
  summarise(Mean_Accuracy = mean(Accuracy))

wykres_bar <- ggplot(wyniki_mean, aes(x = reorder(Model, -Mean_Accuracy), y = Mean_Accuracy, fill = Model)) +
  geom_col(width = 0.5, alpha = 0.9) +
  geom_text(aes(label = round(Mean_Accuracy, 4)), vjust = -1, fontface = "bold") +
  scale_fill_manual(values = c("LDA" = "#2C3E50", "kNN" = "#18BC9C", "Drzewo decyzyjne" = "#6E1300")) +
  coord_cartesian(ylim = c(0.7, 1.05)) + #skracamy oś OY dla uwydatnienia różnicy między modelami
  theme_minimal() +
  labs(title = "Średnia dokładność (Accuracy) modeli",
       x = "Model",
       y = "Średnie Accuracy") +
  theme(legend.position = "none")

print(wykres_bar)
```

```{r}
#TRUDNE PRZYPADKI
trudne_przypadki <- wyniki_pred %>%
  filter(kNN != Rzeczywista_Klasa | LDA != Rzeczywista_Klasa | Tree != Rzeczywista_Klasa)

cat("Liczba win, z którymi modele miały problem:", nrow(trudne_przypadki), "\n")

library(ggplot2)

#przekształcenie do wykresu (zaznaczamy Dobrze/Źle)
bledy_wykres <- trudne_przypadki %>%
  mutate(
    kNN  = ifelse(kNN == Rzeczywista_Klasa, "Poprawnie", "Niepoprawnie"),
    LDA  = ifelse(LDA == Rzeczywista_Klasa, "Poprawnie", "Niepoprawnie"),
    Tree = ifelse(Tree == Rzeczywista_Klasa, "Poprawnie", "Niepoprawnie")
  ) %>%
  dplyr::select(ID, kNN, LDA, Tree) %>%  # <-- dodane dplyr::, inaczej scale() było z MASS i błąd
  pivot_longer(-ID, names_to = "Model", values_to = "Status")

#generowanie heatmapy dla błędów
ggplot(bledy_wykres, aes(x = as.factor(ID), y = Model, fill = Status)) +
  geom_tile(color = "white", linewidth = 0.5) +
  scale_fill_manual(values = c("BŁĄD" = "#E74C3C", "Poprawnie" = "#2ECC71")) +
  theme_minimal() +
  theme(axis.text.x = element_text(angle = 90, vjust = 0.5, size = 8)) +
  labs(title = "Mapa błędów na poszczególnych obserwacjach",
       subtitle = "Wyświetlono tylko obserwacje, na których pomylił się minimum jeden model",
       x = "ID Obserwacji (Wina)",
       y = "Algorytm")
```

# DO ZROBIENIA

-   Martyna

    -   ZMIENIĆ KOLEJNOŚĆ W EDA

    -   pomyśleć nad opisem chemicznym - czy potrzebny?

    -   wnioski z wartosci odstajacychh dodac zrodla

    -   drzewo decyzyjne poprawić kolory i komentarze i optymalizacja

    -   bagging drzew!

    -   kolejność - oddzielamy, potem standaryzacja recipes

-   KNN - jakieś manipulacje innymi rzeczami niż K

-   popranwie metodologicznie

-   dobra interpretacja, np. czy zwracają uwagę na inne cechy, accuracy, czy się wszystkie mylą na tych samych obserwacjach

## PONADTO - UWAGI PROWADZĄCEGO

-   Raport - może podobny do samego artykułu naukowego, a może po prostu tutaj cały kod z #\| echo: false

-   Raport w LATEX

-   modele omawiane na zajęciach - git

-   UZASADNIENIE DECYZJI METODOLOGICZNYCH (w zasadzie wszystkiego - wybór miary dopasowania, schemat kroswalidacji itp)

-   Więcej nie znaczy lepiej!
